---
title: "MANOVA, permutaciones, ANOSIM, PERMDISP y Mantel"
---

## Resumen

En la unidad anterior buscábamos formar grupos a partir de similitudes entre observaciones. En esta unidad los grupos ya están definidos y queremos evaluar si se diferencian en otras variables.

Para evitar una comparación circular, conviene no usar las mismas variables para formar los grupos y para probar la diferencia. Por ejemplo, podemos agrupar personas según categorías de IMC, pero luego analizar si esos grupos difieren en valores de sangre.

La idea general es:

> Tengo grupos definidos y quiero saber si esos grupos muestran diferencias.

Cada método mira una diferencia distinta.

**MANOVA** compara grupos usando varias variables respuesta al mismo tiempo. Compara vectores de medias.

H0: los vectores de medias son iguales entre grupos.

**ANOSIM** trabaja con distancias.

Compara:

-   distancias dentro de los grupos,

-   distancias entre grupos.

H0: las distancias dentro y entre grupos no son diferentes.

**PERMDISP** revisa la dispersión de los grupos.

H0: los grupos tienen la misma dispersión.

Esto sirve como control, porque ANOSIM puede dar diferencia si un grupo está mucho más disperso que otro.

**Mantel** compara dos matrices de distancia.

Pregunta:

¿Dos formas de medir distancia entre las mismas observaciones están relacionadas?

H0: no hay relación entre las dos matrices de distancia.

**Mantel parcial** hace algo parecido, pero controlando una tercera matriz de distancia.

Pregunta:

¿La relación entre dos matrices se mantiene después de controlar una tercera?

H0: no hay relación entre las dos matrices después de controlar la tercera.

Muchas pruebas de esta unidad usan permutaciones. La idea es mezclar etiquetas muchas veces y comparar el resultado real contra esos resultados mezclados.

Si el p-valor es bajo, el resultado observado es raro bajo la hipótesis nula.

Si el p-valor es alto, no hay suficiente diferencia para rechazar la hipótesis nula.

La clave de la unidad es recordar qué compara cada prueba:

-   MANOVA: medias.

-   ANOSIM: distancias dentro y entre grupos.

-   PERMDISP: dispersión.

-   Mantel: dos matrices de distancia.

-   Mantel parcial: dos matrices de distancia controlando una tercera.

    ------------------------------------------------------------------------

# Paquetes

```{r}
library(vegan)
library(mvShapiroTest)
library(biotools)
library(ggplot2)
library(MASS)
```

# Repaso corto: ANOVA

Antes de MANOVA conviene recordar ANOVA. ANOVA compara si la media de una sola variable respuesta cambia entre grupos.

La forma mental es:

``` text
grupo -> una respuesta
```

Por ejemplo:

``` text
tratamiento -> altura
```

## Ejemplo simple

```{r}
datos <- data.frame(
  tratamiento = factor(c(
    rep("control", 5),
    rep("fertilizante_A", 5),
    rep("fertilizante_B", 5)
  )),
  altura = c(
    10, 11, 9, 10, 12,
    14, 15, 13, 14, 16,
    19, 20, 18, 21, 19
  )
)

datos
```

```{r}
tapply(datos$altura, datos$tratamiento, mean)

tapply(datos$altura, datos$tratamiento, sd)


```

```{r}
boxplot(altura ~ tratamiento,
        data = datos,
        xlab = "Tratamiento",
        ylab = "Altura",
        main = "Altura según tratamiento")
```

## ANOVA

Hipótesis:

``` text
H0: las medias de altura son iguales entre tratamientos.
H1: al menos una media es diferente.
```

Regla práctica:

``` text
p < 0.05 -> rechazo H0.
p > 0.05 -> no rechazo H0.
```

```{r}
modelo_anova <- aov(altura ~ tratamiento, data = datos)
summary(modelo_anova)
```

Interpretación:

El p-valor es muy bajo. Por lo tanto, se rechaza la hipótesis nula de igualdad de medias. Hay evidencia de que la altura promedio cambia entre tratamientos.

------------------------------------------------------------------------

# MANOVA

MANOVA es una extensión de ANOVA. La diferencia es que ahora no tenemos una respuesta, sino varias respuestas juntas.

La forma mental pasa a ser:

``` text
grupo -> varias respuestas
```

En este ejemplo con iris:

``` text
Species -> Sepal.Length + Sepal.Width + Petal.Length + Petal.Width
```

MANOVA compara **vectores de medias**. Un vector de medias es un conjunto de medias de varias variables.

Hipótesis global:

``` text
H0: los vectores de medias son iguales entre grupos.
H1: al menos un grupo tiene un vector de medias diferente.
```

MANOVA clásico tiene supuestos fuertes y fáciles de romper. Por eso sirve mucho para entender la lógica, pero en la práctica moderna suelen usarse métodos con distancias y permutaciones. Veamos el ejemplo:

## Datos iris

```{r}
data(iris)
head(iris)
```

```{r}
Y <- as.matrix(iris[, 1:4])
grupos <- iris$Species

table(grupos)
```

## Exploración inicial

```{r}
aggregate(iris[, 1:4],
          by = list(especie = iris$Species),
          mean)
```

```{r}
pairs(iris[, 1:4],
      col = as.integer(iris$Species),
      pch = 19,
      main = "Iris: variables morfológicas por especie")

legend("topright",
       legend = levels(iris$Species),
       col = 1:3,
       pch = 19,
       bty = "n")
```

## Supuesto 1: normalidad multivariada por grupo

Hipótesis del test:

``` text
H0: los datos del grupo siguen una normal multivariada.
H1: los datos del grupo no siguen una normal multivariada.
```

Regla:

``` text
p < 0.05 -> rechazo H0 -> hay evidencia de falta de normalidad multivariada.
p > 0.05 -> no rechazo H0 -> no hay evidencia suficiente contra normalidad.
```

```{r}
mvShapiro.Test(as.matrix(Y[grupos == "setosa", ]))
mvShapiro.Test(as.matrix(Y[grupos == "versicolor", ]))
mvShapiro.Test(as.matrix(Y[grupos == "virginica", ]))
```

Setosa rechazó normalidad multivariada, mientras que versicolor y virginica no la rechazaron.

## QQ-plot multivariado con Mahalanobis

Si los datos siguen una normal multivariada, las distancias de Mahalanobis deberían parecerse a cuantiles de una chi-cuadrado.

```{r}
qq_mahalanobis <- function(X, titulo = "") {
  centro <- colMeans(X)
  S <- cov(X)
  d2 <- mahalanobis(X, center = centro, cov = S)
  q_teoricos <- qchisq(ppoints(nrow(X)), df = ncol(X))
  plot(q_teoricos,
       sort(d2),
       pch = 19,
       xlab = "Cuantiles teóricos chi-cuadrado",
       ylab = "Distancias de Mahalanobis ordenadas",
       main = titulo)
  abline(0, 1, lty = 2)
}

par(mfrow = c(1, 3))
qq_mahalanobis(Y[grupos == "setosa", ], "Setosa")
qq_mahalanobis(Y[grupos == "versicolor", ], "Versicolor")
qq_mahalanobis(Y[grupos == "virginica", ], "Virginica")
par(mfrow = c(1, 1))
```

## Supuesto 2: homogeneidad de matrices de covarianza

Hipótesis de Box M:

``` text
H0: las matrices de covarianza son iguales entre grupos.
H1: al menos una matriz de covarianza difiere.
```

Regla:

``` text
p < 0.05 -> rechazo H0 -> no hay homogeneidad de covarianzas.
p > 0.05 -> no rechazo H0.
```

```{r}
boxM(Y, grupos)
```

Las matrices de covarianza no son homogéneas entre especies.

**IMOPORTANTE**: si las matrices de covarianza son muy distintas, MANOVA puede mezclar diferencias de medias con diferencias de dispersión. Eso puede inflar el error tipo I.

## Supuesto 3: independencia

Este supuesto no se resuelve con una función de R. Depende del diseño.

Pregunta práctica:

``` text
¿Cada observación es independiente de las demás?
```

Si hubiera medidas repetidas, bloques, parcelas o individuos relacionados, el modelo debería respetar esa estructura.

## Ajuste del MANOVA

```{r}
modelo_manova <- manova(Y ~ grupos)

summary(modelo_manova, test = "Wilks")
summary(modelo_manova, test = "Pillai")
summary(modelo_manova, test = "Hotelling")
summary(modelo_manova, test = "Roy")
```

Hipótesis en todos los estadísticos:

``` text
H0: los vectores de medias son iguales entre especies.
H1: los vectores de medias no son iguales entre especies.
```

Regla:

``` text
p < 0.05 -> rechazo H0 -> hay diferencia multivariada.
p > 0.05 -> no rechazo H0.
```

Wilks, Pillai, Hotelling-Lawley y Roy son formas distintas de resumir la separación multivariada. R los transforma a una F aproximada para calcular el p-valor.

En la práctica para este curso:

-   mirar primero el p-valor;
-   mirar F como apoyo dentro de cada prueba;
-   si los supuestos fallan, darle más peso interpretativo a Pillai porque suele ser más robusta.

En iris, todos los estadísticos dan p-valores extremadamente bajos. La evidencia de diferencia multivariada entre especies es muy fuerte, aunque el MANOVA clásico debe interpretarse con cautela por la violación de supuestos.

## Exploración posterior: ANOVAs por variable

Después del MANOVA global, podemos mirar qué variables aportan más a la diferencia.

```{r}
summary.aov(modelo_manova)
```

Hipótesis para cada ANOVA:

``` text
H0: la media de esa variable es igual entre especies.
H1: al menos una especie tiene media diferente en esa variable.
```

Esto ya no es MANOVA global. Son ANOVAs separados. Sirven para explorar, pero si se reportan formalmente hay que considerar comparaciones múltiples.

En iris, las variables del pétalo suelen mostrar los F más altos. Eso indica que `Petal.Length` y `Petal.Width` separan mucho más a las especies que las variables del sépalo.

------------------------------------------------------------------------

# ANOSIM

ANOSIM cambia la lógica. Ya no compara vectores de medias. Ahora compara **distancias**.

Pregunta general:

``` text
¿Las observaciones del mismo grupo son más parecidas entre sí que las observaciones de grupos diferentes?
```

Hipótesis:

``` text
H0: no hay diferencia entre grupos; las distancias dentro y entre grupos no muestran separación.
H1: hay diferencia entre grupos; las distancias dentro de grupos tienden a ser menores que entre grupos.
```

Lectura del estadístico R:

``` text
R cerca de 0 -> no hay separación clara.
R positivo y alto -> mayor separación.
R cerca de 1 -> separación fuerte.
R negativo -> los grupos no están separados, o están más mezclados de lo esperable.
```

Regla con p-valor:

``` text
p < 0.05 -> rechazo H0.
p > 0.05 -> no rechazo H0.
```

En pruebas de permutación, bajo H0 las etiquetas son intercambiables. Se mezclan muchas veces, se recalcula el estadístico y se compara el valor real contra esa distribución de valores permutados.

## Ejemplo 1: grupos simulados separados

```{r}
set.seed(123)

X_sep <- rbind(
  mvrnorm(30, mu = c(0, 0), Sigma = diag(0.5, 2)),
  mvrnorm(30, mu = c(5, 5), Sigma = diag(0.5, 2)),
  mvrnorm(30, mu = c(0, 5), Sigma = diag(0.5, 2))
)

grupos_sim <- factor(rep(c("G1", "G2", "G3"), each = 30))

plot(X_sep,
     col = as.integer(grupos_sim),
     pch = 19,
     main = "Grupos simulados separados",
     xlab = "Variable 1",
     ylab = "Variable 2")

legend("bottomright",
       legend = levels(grupos_sim),
       col = 1:3,
       pch = 19,
       bty = "n")
```

```{r}
dist_sep <- dist(X_sep, method = "euclidean")
anosim_sep <- anosim(dist_sep, grupos_sim, permutations = 999)
plot(anosim_sep, main = "ANOSIM: grupos separados")
```

Interpretación esperada:

```{r}
summary(anosim_sep)
```

``` text
R muy alto y p bajo -> separación fuerte y significativa.
```

## Ejemplo 2: grupos simulados solapados

```{r}
set.seed(123)

X_sol <- rbind(
  mvrnorm(30, mu = c(0, 0), Sigma = diag(2.0, 2)),
  mvrnorm(30, mu = c(1, 1), Sigma = diag(2.0, 2)),
  mvrnorm(30, mu = c(0, 1), Sigma = diag(2.0, 2))
)

dist_sol <- dist(X_sol, method = "euclidean")
anosim_sol <- anosim(dist_sol, grupos_sim, permutations = 999)
summary(anosim_sol)
```

```{r}
plot(X_sol,
     col = as.integer(grupos_sim),
     pch = 19,
     main = "Grupos solapados",
     xlab = "Variable 1",
     ylab = "Variable 2")

plot(anosim_sol, main = "ANOSIM: grupos solapados")
```

El aprendizaje clave es que el p-valor puede ser bajo aunque R sea bajo. En ese caso hay diferencia detectable, pero la separación es débil.

------------------------------------------------------------------------

# ANOSIM con datos reales: vegetación y pH

Usamos dos matrices del paquete `vegan`:

``` text
varespec -> sitios x especies
varechem -> sitios x variables ambientales
```

La pregunta será:

``` text
¿Los sitios de pH bajo y pH alto difieren en composición vegetal?
```

## Cargar y explorar

```{r}
data(varespec)
data(varechem)

head(varespec)
head(varechem)
```

Antes de elegir una distancia, conviene mirar la estructura de la matriz de especies.

```{r}
dim(varespec)
mean(varespec == 0)
summary(rowMeans(varespec == 0))
summary(colMeans(varespec == 0))
summary(rowSums(varespec))
summary(colSums(varespec))
```

```{r}
hist(as.matrix(varespec),
     main = "Distribución de abundancias/coberturas",
     xlab = "Valor")
```

## Crear grupos por pH

```{r}
varechem$grupo_pH <- ifelse(varechem$pH < median(varechem$pH),
                            "pH_bajo",
                            "pH_alto")

varechem$grupo_pH <- factor(varechem$grupo_pH)

table(varechem$grupo_pH)
```

## Bray-Curtis

Para abundancia/cobertura de especies, Bray-Curtis suele ser una distancia adecuada.

```{r}
dist_BC <- vegdist(varespec, method = "bray")

anosim_BC <- anosim(dist_BC,
                    varechem$grupo_pH,
                    permutations = 999)

summary(anosim_BC)
plot(anosim_BC, main = "ANOSIM Bray-Curtis: pH bajo vs alto")
```

Hipótesis:

``` text
H0: no hay diferencia en composición vegetal entre pH bajo y pH alto.
H1: hay diferencia en composición vegetal entre pH bajo y pH alto.
```

En la corrida revisada, Bray-Curtis detectó una diferencia significativa pero débil a moderada.

## Comparación de distancias

Esta parte agrega una capa crítica: cambiar la distancia cambia la pregunta.

```{r}
# 1. Bray-Curtis: abundancia/cobertura
# ya calculada como dist_BC

# 2. Jaccard: presencia-ausencia
varespec_pa <- decostand(varespec, method = "pa")
dist_jac <- vegdist(varespec_pa, method = "jaccard")

# 3. Hellinger + Euclidiana
varespec_hel <- decostand(varespec, method = "hellinger")
dist_hel <- dist(varespec_hel, method = "euclidean")

anosim_jac <- anosim(dist_jac,
                     varechem$grupo_pH,
                     permutations = 999)

anosim_hel <- anosim(dist_hel,
                     varechem$grupo_pH,
                     permutations = 999)

summary(anosim_BC)
summary(anosim_jac)
summary(anosim_hel)
```

```{r}
tabla_anosim <- data.frame(
  distancia = c("Bray-Curtis", "Jaccard", "Hellinger + Euclidiana"),
  pregunta = c("abundancia/cobertura", "presencia-ausencia", "composición transformada"),
  R = c(anosim_BC$statistic,
        anosim_jac$statistic,
        anosim_hel$statistic),
  p_valor = c(anosim_BC$signif,
              anosim_jac$signif,
              anosim_hel$signif)
)

tabla_anosim
```

Interpretación integrada:

``` text
Si Bray-Curtis y Hellinger dan significativo, pero Jaccard no, la diferencia no está tanto en qué especies aparecen, sino en cuánto pesan o abundan esas especies.
```

------------------------------------------------------------------------

# ANOSIM restringido por bloques de Al

Ahora usamos `strata`. Esto restringe las permutaciones dentro de bloques.

Hipótesis del ANOSIM restringido:

``` text
H0: dentro de bloques de Al, no hay diferencia de composición entre pH bajo y pH alto.
H1: dentro de bloques de Al, sí hay diferencia de composición entre pH bajo y pH alto.
```

El profe remarcó que esta idea viene de diseños con bloques: si hay una estructura que no conviene romper, las permutaciones deben respetarla. En este ejemplo, el bloqueo por Al es ficticio y se usa para mostrar el procedimiento.

```{r}
varechem$bloque_Al <- cut(
  varechem$Al,
  breaks = quantile(varechem$Al,
                    probs = c(0, 1/3, 2/3, 1)),
  include.lowest = TRUE,
  labels = c("Al_bajo", "Al_medio", "Al_alto")
)

table(varechem$bloque_Al)
table(varechem$bloque_Al, varechem$grupo_pH)
```

```{r}
anosim_restringido <- anosim(
  dist_BC,
  varechem$grupo_pH,
  strata = varechem$bloque_Al,
  permutations = 999
)

summary(anosim_restringido)
```

Si el ANOSIM libre es significativo pero el restringido deja de serlo, la evidencia por pH no es tan robusta al respetar la estructura asociada a Al.

Frase clave:

``` text
strata no cambia el R observado; cambia la distribución nula contra la que se compara ese R.
```

------------------------------------------------------------------------

# PERMDISP

PERMDISP revisa un supuesto importante de ANOSIM: que los grupos no tengan dispersiones multivariadas muy diferentes.

Hipótesis:

``` text
H0: los grupos tienen dispersión multivariada similar.
H1: los grupos tienen dispersión multivariada diferente.
```

Regla:

``` text
p < 0.05 -> rechazo H0 -> cuidado, hay diferencias de dispersión.
p > 0.05 -> no rechazo H0 -> no hay evidencia de dispersiones distintas.
```

```{r}
permdisp <- betadisper(dist_BC, varechem$grupo_pH)
permutest(permdisp, permutations = 999)
plot(permdisp, main = "PERMDISP: dispersión según grupo de pH")
```

En la corrida revisada, PERMDISP no fue significativo. Entonces la diferencia de ANOSIM con Bray-Curtis no parece deberse solo a que un grupo sea más disperso que el otro.

------------------------------------------------------------------------

# Mantel

Mantel compara dos matrices de distancia calculadas sobre las mismas unidades.

Pregunta general:

``` text
¿Dos formas de medir diferencias entre los mismos sitios están relacionadas?
```

En este ejemplo:

``` text
¿Los sitios ambientalmente más diferentes también son más diferentes en composición vegetal?
```

Hipótesis:

``` text
H0: no hay correlación entre la matriz de distancia biológica y la matriz de distancia ambiental.
H1: sí hay correlación entre ambas matrices.
```

## Matriz biológica y matriz ambiental

```{r}
dist_bio <- vegdist(varespec, method = "bray")

varechem_num <- varechem[, sapply(varechem, is.numeric)]
varechem_std <- scale(varechem_num)
dist_amb <- dist(varechem_std, method = "euclidean")
```

```{r}
mantel_resultado <- mantel(dist_bio,
                           dist_amb,
                           method = "pearson",
                           permutations = 999)

mantel_resultado
```

Interpretación:

``` text
r > 0 -> sitios más distintos ambientalmente tienden a ser más distintos biológicamente.
r cerca de 0 -> no hay relación clara.
p < 0.05 -> rechazo H0.
```

El profe aclaró que el gráfico de distancias sirve para visualizar, pero los puntos no son independientes: una misma observación participa en muchas distancias. Por eso usamos Mantel con permutaciones y no una regresión común como prueba principal.

```{r}
df_mantel <- data.frame(
  dist_biologica  = as.vector(dist_bio),
  dist_ambiental = as.vector(dist_amb)
)

ggplot(df_mantel, aes(x = dist_ambiental, y = dist_biologica)) +
  geom_point(alpha = 0.4) +
  geom_smooth(method = "lm", se = TRUE) +
  labs(
    x = "Distancia ambiental",
    y = "Distancia biológica",
    title = "Relación entre distancia ambiental y biológica"
  ) +
  theme_minimal()
```

------------------------------------------------------------------------

# Mantel parcial

Mantel parcial controla una tercera matriz de distancia.

Pregunta:

``` text
¿La distancia ambiental se relaciona con la distancia biológica incluso después de controlar la distancia geográfica?
```

Hipótesis:

``` text
H0: no hay correlación entre distancia biológica y ambiental luego de controlar la tercera matriz.
H1: sí hay correlación parcial.
```

En este ejemplo, las coordenadas son simuladas. Entonces sirve para aprender el procedimiento, no para sacar una conclusión ecológica real sobre espacio.

```{r}
set.seed(123)

coordenadas <- data.frame(
  x = runif(nrow(varespec), 0, 100),
  y = runif(nrow(varespec), 0, 100)
)

dist_geo <- dist(coordenadas, method = "euclidean")

mantel_parcial <- mantel.partial(
  dist_bio,
  dist_amb,
  dist_geo,
  method = "pearson",
  permutations = 999
)

mantel_parcial
```

Si Mantel estándar es significativo pero Mantel parcial no, la relación ambiente-comunidad podría estar explicada por estructura espacial. Si ambos son significativos, la relación se mantiene aun controlando la tercera matriz.

------------------------------------------------------------------------

# Mantel para validar dendrogramas

Otra aplicación de Mantel es comparar la matriz de distancia original con las distancias cofenéticas de un dendrograma.

La distancia cofenética entre dos objetos es la altura del árbol en la que se unen por primera vez.

Pregunta:

``` text
¿Qué dendrograma conserva mejor las distancias originales?
```

Hipótesis de Mantel en cada comparación:

``` text
H0: no hay correlación entre las distancias originales y las cofenéticas.
H1: sí hay correlación entre ambas matrices.
```

Para elegir entre dendrogramas, lo más útil es comparar el valor de `r`: mayor `r` significa mejor representación de la matriz original.

```{r}
hclust_ward <- hclust(dist_bio, method = "ward.D2")
hclust_single <- hclust(dist_bio, method = "single")
hclust_average <- hclust(dist_bio, method = "average")

cofenetica_ward <- cophenetic(hclust_ward)
cofenetica_single <- cophenetic(hclust_single)
cofenetica_average <- cophenetic(hclust_average)

mantel_ward <- mantel(dist_bio,
                      as.dist(cofenetica_ward),
                      permutations = 999)

mantel_single <- mantel(dist_bio,
                        as.dist(cofenetica_single),
                        permutations = 999)

mantel_average <- mantel(dist_bio,
                         as.dist(cofenetica_average),
                         permutations = 999)

mantel_ward
mantel_single
mantel_average
```

```{r}
tabla_dendro <- data.frame(
  metodo = c("Ward.D2", "Single", "Average"),
  r_mantel = c(mantel_ward$statistic,
               mantel_single$statistic,
               mantel_average$statistic),
  p_valor = c(mantel_ward$signif,
              mantel_single$signif,
              mantel_average$signif)
)

tabla_dendro
```

En la corrida revisada, `average` tuvo el mayor r, seguido por Ward.D2, y `single` fue el más débil. Esto coincide con la advertencia del profe: single linkage suele representar peor la estructura global porque puede generar efecto cadena.

------------------------------------------------------------------------

# Cierre de la unidad

La unidad se puede resumir así:

``` text
MANOVA:
compara vectores de medias entre grupos.

ANOSIM:
compara distancias dentro vs entre grupos.

PERMDISP:
revisa si los grupos tienen dispersiones parecidas.

Mantel:
compara dos matrices de distancia.

Mantel parcial:
compara dos matrices controlando una tercera.

Mantel para dendrogramas:
compara distancias originales vs distancias del árbol.
```

La clave para no confundirse es escribir siempre:

``` text
1. ¿Cuál es la pregunta?
2. ¿Cuál es H0?
3. ¿Qué estadístico miro?
4. ¿Rechazo o no rechazo H0?
5. ¿Qué conclusión puedo escribir sin exagerar?
```

------------------------------------------------------------------------

# Ejercicios propuestos

## Ejercicio 1: `crabs`

Dataset: `crabs` del paquete `MASS`. Tiene 200 cangrejos con 5 medidas morfológicas y dos factores: `sp` y `sex`.

1.  Evaluar si existen diferencias multivariadas en las medidas morfológicas entre especies.
2.  Revisar normalidad multivariada dentro de cada especie usando QQ-plots de Mahalanobis.
3.  Repetir el MANOVA usando sexo como factor.
4.  Correr ANOSIM para comparar las especies.
5.  Revisar homogeneidad de dispersiones con `betadisper()`.
6.  Probar una métrica alternativa y comparar el estadístico R.

## Ejercicio 2: `mite`

Dataset: `mite` del paquete `vegan`. Contiene abundancias de ácaros en 70 sitios. `mite.xy` contiene coordenadas espaciales.

1.  Calcular distancia geográfica y distancia biológica. Correr Mantel.
2.  Visualizar la relación entre distancia geográfica y biológica.
3.  Cargar `mite.env` y correr Mantel parcial: biología \~ ambiente \| espacio.
4.  Construir dendrogramas con `ward.D2`, `single` y `average`.
5.  Comparar correlaciones cofenéticas usando distintas distancias.
