---
title: "MANOVA, permutaciones, ANOSIM, PERMDISP y Mantel"
---

# Resumen

Hasta ahora vimos métodos donde el objetivo principal era **formar grupos o clasificar observaciones**.

variables medidas -\> grupos

En clustering, partimos de las variables medidas y buscamos si aparecen grupos naturales en los datos. Por ejemplo, medimos varias características de personas y preguntamos si, según esas características, se forman grupos parecidos entre sí.

En clasificación supervisada, los grupos ya existen, pero los usamos como respuesta para entrenar un modelo. Por ejemplo, sabemos a qué especie pertenece cada individuo y usamos sus medidas para intentar predecir la especie.

**En diferenciación la lógica cambia:**

grupos -\> variables medidas

Acá el grupo no es lo que queremos descubrir ni predecir. El grupo ya está definido desde antes y lo usamos como condición de comparación. La pregunta pasa a ser:

¿Los grupos se diferencian en las variables que medimos?

Por ejemplo, si tenemos personas clasificadas según categorías del IMC, podemos preguntar si esos grupos difieren en hábitos alimentarios, actividad física o consumo de agua. En ese caso, el grupo del IMC ya está definido, y las variables de interés son los hábitos.

**La idea central de diferenciación es:**

Tengo grupos definidos y quiero saber si esos grupos muestran diferencias en una o varias variables respuesta.

Un punto importante es evitar comparaciones circulares. Si uso peso y altura para formar categorías de IMC, no tiene mucho sentido después “probar” si esas categorías difieren en peso y altura, porque esas mismas variables ya fueron usadas para armar los grupos. Eso sería casi confirmar algo que ya estaba dentro de la definición del grupo.

Por eso, conviene que las variables usadas para definir los grupos no sean exactamente las mismas que usamos para evaluar la diferenciación.

```         
En clasificación uso las variables para asignar grupos; en diferenciación uso los grupos para preguntar si las variables cambian.
```

------------------------------------------------------------------------

## MANOVA

En un ANOVA común comparamos grupos usando una sola variable respuesta. Por ejemplo:

¿La masa corporal promedio cambia entre especies?

Pero en muchos problemas no tenemos una sola variable. Tenemos varias variables medidas al mismo tiempo.

Si hacemos un ANOVA separado para cada variable, miramos el problema por partes. En cambio, MANOVA intenta mirar esas variables juntas.

La idea de MANOVA es comparar grupos usando varias variables respuesta al mismo tiempo. En vez de comparar una media por grupo, compara un conjunto de medias. A ese conjunto se lo puede pensar como un **vector de medias**.

MANOVA compara grupos usando varias variables respuesta al mismo tiempo. En vez de comparar una media por grupo, compara vectores de medias.

**Entonces MANOVA pregunta:**

¿Los grupos tienen vectores de medias parecidos o distintos?

La hipótesis nula es:

**H0: Los vectores de medias son iguales entre grupos.**

Si rechazamos esa hipótesis, interpretamos que los grupos presentan diferencias considerando todas las variables respuesta en conjunto.

La diferencia con ANOVA es esta:

**ANOVA** pregunta si los grupos difieren en una variable.

**MANOVA** pregunta si los grupos difieren en el conjunto de variables.

Esto es útil porque a veces una variable sola no separa tan claramente, pero el conjunto de variables sí muestra una diferencia. Por ejemplo, dos grupos pueden tener masas parecidas, pero diferir en la combinación de masa, altura, largo y ancho.

**MANOVA** tiene supuestos fuertes: normalidad multivariada, homogeneidad de matrices de covarianza e independencia. Por eso, aunque es importante históricamente y ayuda a entender la lógica de la diferenciación multivariada, en muchos análisis actuales se prefieren métodos basados en distancias y permutaciones, como ANOSIM, PERMANOVA, MRPP o RRPP.

En **ANOVA** no alcanza con mirar si dos medias son distintas. También importa cuánta variación hay dentro de cada grupo. Si las medias están separadas pero los datos son muy dispersos, la diferencia puede no ser tan clara. En cambio, si las medias están separadas y los datos dentro de cada grupo están bastante concentrados, la diferencia es más fuerte.

**MANOVA** hace algo parecido, pero con varias variables al mismo tiempo.

MANOVA pregunta algo más parecido a esto:

¿La separación entre los grupos es grande en relación con la variabilidad interna de los grupos, considerando varias variables a la vez?

Por eso, MANOVA mira dos cosas al mismo tiempo:

1.  La variación entre grupos: cuánto se separan los grupos entre sí.

2.  La variación dentro de los grupos: cuánto varían los individuos dentro de cada grupo.

La diferencia con ANOVA es que ahora esa variación no está en una sola variable, sino en un espacio multivariado.

En ese espacio, cada grupo tiene una nube de puntos. MANOVA compara la posición de esas nubes, pero también considera qué tan grandes, dispersas o solapadas son.

Por eso, dos grupos pueden tener vectores de medias distintos, pero si las nubes están muy mezcladas, la diferencia no es tan convincente. En cambio, si los centros están separados y las nubes internas son compactas, la evidencia de diferenciación es más fuerte.

```         
MANOVA no pregunta solo si los centros de los grupos son distintos; pregunta si esa separación es grande comparada con el ruido interno de los grupos, usando varias variables juntas.
```

------------------------------------------------------------------------

## ANOSIM (Análisis de similitud)

En un ANOVA común tenemos:

**un grupo → una variable respuesta**

Por ejemplo, comparamos si la altura cambia entre tratamientos.

En MANOVA el problema se vuelve multivariado:

**un grupo → varias variables respuesta**

Por ejemplo, queremos saber si distintas especies se diferencian considerando largo del pico, profundidad del pico, largo de aleta y masa corporal al mismo tiempo.

**ANOSIM** aparece como una forma distinta de pensar la diferenciación.

En vez de comparar variable por variable, ANOSIM parte de una matriz de distancias o disimilitudes. Esa matriz resume qué tan diferentes son las observaciones entre sí considerando todas las variables juntas. Entonces, cada distancia representa la comparación entre dos observaciones.

Según los grupos a los que pertenecen esas observaciones, esa distancia puede ser:

-   una distancia dentro del mismo grupo;

-   una distancia entre grupos distintos.

ANOSIM compara esos dos tipos de distancia.

**La idea es simple:**

si los grupos realmente se diferencian, las distancias dentro de los grupos deberían ser más chicas que las distancias entre grupos.

La hipótesis nula es:

**H0: Las distancias dentro y entre grupos no son diferentes.**

ANOSIM no le importa tanto el valor exacto de cada distancia, sino el orden: cuáles son más chicas y cuáles son más grandes.

Esto lo vuelve más flexible, porque la comparación depende menos de la escala original de la distancia.

El estadístico principal de ANOSIM es R.

De forma simple:

-   R cercano a 0 indica que no hay una separación clara entre grupos;

-   R positivo indica que las distancias dentro de los grupos son menores que las distancias entre grupos;

-   R cercano a 1 indica una separación fuerte entre grupos.

La significancia se evalúa con permutaciones.

La idea de la permutación es preguntarse:

¿Qué pasaría si las etiquetas de grupo no importaran?

Para probar eso, se mezclan muchas veces las etiquetas de los grupos, se recalcula el estadístico R y se compara el R real contra los R obtenidos al azar.

Si el R real es mucho más grande que los R generados por permutación, entonces la estructura observada difícilmente sea producto del azar.

Por eso, ANOSIM combina tres ideas centrales:

1.  Resume muchas variables en una matriz de distancias.

2.  Compara distancias dentro de grupos contra distancias entre grupos.

3.  Usa permutaciones para evaluar si la diferencia observada es más grande de lo esperable por azar.

```         
ANOSIM agarra todas las comparaciones entre pares de sitios y pregunta: las comparaciones dentro del grupo, ¿son más parecidas que las comparaciones entre grupos?
```

## 

Ejemplo ilustrativo de ANOSIM

Supongamos que tenemos 4 sitios y queremos comparar 2 grupos.

Cada sitio tiene abundancia de dos especies:

| Sitio | Grupo | Especie 1 | Especie 2 |
|-------|-------|-----------|-----------|
| S1    | A     | 10        | 1         |
| S2    | A     | 11        | 2         |
| S3    | B     | 2         | 10        |
| S4    | B     | 1         | 11        |

A simple vista, los sitios del grupo A tienen valores altos en la especie 1 y bajos en la especie 2. En cambio, los sitios del grupo B tienen el patrón contrario.

ANOSIM no compara especie por especie. Primero resume las diferencias entre sitios en una matriz de distancias.

Para hacerlo simple, usamos distancia euclídea.

| Comparación | Tipo de distancia | Distancia aproximada |
|-------------|-------------------|----------------------|
| S1 - S2     | dentro de A       | 1.41                 |
| S3 - S4     | dentro de B       | 1.41                 |
| S1 - S3     | entre A y B       | 12.04                |
| S1 - S4     | entre A y B       | 13.45                |
| S2 - S3     | entre A y B       | 12.04                |
| S2 - S4     | entre A y B       | 13.45                |

Ahora la idea es mirar si las distancias dentro de los grupos son menores que las distancias entre grupos.

En este ejemplo se ve muy claro:

-   dentro de los grupos: distancias chicas;

-   entre grupos: distancias grandes.

Eso quiere decir que los sitios del mismo grupo se parecen mucho entre sí, y se diferencian bastante de los sitios del otro grupo.

ANOSIM además trabaja con rangos. Es decir, ordena las distancias de menor a mayor.

| Comparación | Tipo   | Distancia | Rango aproximado |
|-------------|--------|-----------|------------------|
| S1 - S2     | dentro | 1.41      | 1.5              |
| S3 - S4     | dentro | 1.41      | 1.5              |
| S1 - S3     | entre  | 12.04     | 3.5              |
| S2 - S3     | entre  | 12.04     | 3.5              |
| S1 - S4     | entre  | 13.45     | 5.5              |
| S2 - S4     | entre  | 13.45     | 5.5              |

Los rangos bajos corresponden a las distancias más chicas. Los rangos altos corresponden a las distancias más grandes.

Entonces ANOSIM compara el promedio de rangos dentro de los grupos contra el promedio de rangos entre grupos.

En este caso:

-   promedio de rangos dentro de grupos: 1.5;

-   promedio de rangos entre grupos: 4.5.

Como los rangos dentro de los grupos son mucho menores, hay una señal fuerte de diferenciación.

Después ANOSIM resume esa diferencia en un estadístico llamado R.

Una forma simple de pensarlo es:

R mide cuánto más grandes son las distancias entre grupos en comparación con las distancias dentro de los grupos.

El estadístico R puede tomar valores entre -1 y 1.

-   R cercano a 0: no hay separación clara entre grupos.

-   R positivo: los sitios del mismo grupo se parecen más entre sí que a sitios de otros grupos.

-   R cercano a 1: separación muy fuerte entre grupos.

-   R negativo: situación rara, donde los sitios de distintos grupos se parecen más entre sí que los sitios del mismo grupo.

En este ejemplo, como las distancias dentro de los grupos son las más chicas y las distancias entre grupos son las más grandes, el estadístico R sería muy alto, cercano a 1.

Después ANOSIM evalúa si esa diferencia podría aparecer por azar. Para eso usa permutaciones.

La idea es mezclar las etiquetas de grupo muchas veces. Por ejemplo, un sitio que era del grupo A podría pasar artificialmente al grupo B. En cada mezcla se vuelve a calcular el estadístico.

Si al mezclar las etiquetas se obtienen valores de R parecidos al R real, entonces la separación observada no es tan buena.

Pero si el R real es mucho más alto que los valores obtenidos al azar, entonces hay evidencia de diferenciación entre grupos.

Por eso, ANOSIM produce dos resultados importantes:

-   un estadístico R, que indica la fuerza de la separación;

-   un p-valor por permutaciones, que indica si esa separación es mayor que la esperada por azar.

------------------------------------------------------------------------

## MRPP

MRPP significa Procedimiento de Permutaciones Multi-Respuesta.

Aparece en la misma familia de métodos que ANOSIM, porque también parte de una matriz de distancias o disimilitudes y evalúa la significancia mediante permutaciones.

Pero cambia un poco la pregunta.

En ANOSIM la idea era comparar:

distancias dentro de los grupos vs distancias entre grupos.

En MRPP la pregunta se concentra más en la distancia interna:

¿Las observaciones de un mismo grupo están más cerca entre sí de lo que esperaríamos por azar?

si los grupos realmente tienen estructura, entonces las observaciones que pertenecen al mismo grupo deberían parecerse entre sí. Por lo tanto, las distancias dentro de cada grupo deberían ser chicas.

MRPP resume esa idea con un estadístico llamado delta.

**Delta es la distancia media dentro de los grupos**. Si delta es chico, significa que los grupos son internamente parecidos o compactos. Si delta es grande, significa que dentro de los grupos hay mucha diferencia.

Entonces, en MRPP la hipótesis nula sería:

**H0: la distancia media dentro de los grupos no es menor que la esperada por azar.**

La diferencia con ANOSIM es sutil pero importante:

ANOSIM compara rangos de distancias dentro y entre grupos.

MRPP trabaja más directamente con la distancia media dentro de los grupos.

## Ejemplo simple

Supongamos que tenemos los mismos 4 sitios del ejemplo anterior:

| Sitio | Grupo | Especie 1 | Especie 2 |
|-------|-------|-----------|-----------|
| S1    | A     | 10        | 1         |
| S2    | A     | 11        | 2         |
| S3    | B     | 2         | 10        |
| S4    | B     | 1         | 11        |

Las distancias aproximadas entre sitios eran:

|             |              |           |
|-------------|--------------|-----------|
| Comparación | Tipo         | Distancia |
| S1 - S2     | dentro de A  | 1.41      |
| S3 - S4     | dentro de B  | 1.41      |
| S1 - S3     | entre grupos | 12.04     |
| S1 - S4     | entre grupos | 13.45     |
| S2 - S3     | entre grupos | 12.04     |
| S2 - S4     | entre grupos | 13.45     |

MRPP mira primero las distancias dentro de los grupos.

En el grupo A, la distancia interna es:

S1 - S2 = 1.41

En el grupo B, la distancia interna es:

S3 - S4 = 1.41

Como los dos grupos tienen el mismo tamaño, podemos promediar esas dos distancias:

delta observado = 1.41

Este delta observado es muy chico. Eso indica que los grupos reales son internamente muy compactos.

Pero MRPP no se queda solo con ese valor. Ahora pregunta:

¿Ese delta chico podría aparecer por azar?

Para responderlo, mezcla las etiquetas de grupo muchas veces.

Por ejemplo, una permutación podría formar estos grupos falsos:

Grupo A: S1 y S3\
Grupo B: S2 y S4

En ese caso, las distancias internas serían:

S1 - S3 = 12.04\
S2 - S4 = 13.45

delta permutado aproximado = 12.75

Otra permutación podría formar:

Grupo A: S1 y S4\
Grupo B: S2 y S3

Las distancias internas serían:

S1 - S4 = 13.45\
S2 - S3 = 12.04

delta permutado aproximado = 12.75

Entonces se ve la idea:

con los grupos reales, delta es chico.

con grupos mezclados al azar, delta suele ser mucho más grande.

Eso indica que las etiquetas originales no parecen arbitrarias. Los sitios del grupo A realmente se parecen entre sí, y los sitios del grupo B también.

## Estadístico A

Además de delta, MRPP calcula un tamaño del efecto llamado A.

A compara el delta observado contra el delta esperado por azar.

La idea es:

si delta observado es mucho menor que delta esperado, entonces los grupos son más compactos que lo esperable al azar.

A se interpreta así:

-   A = 1: separación perfecta;

-   A = 0: los grupos no son mejores que grupos formados al azar;

-   A \< 0: los grupos son más heterogéneos que lo esperado por azar.

En el ejemplo, como delta observado es muy chico y los delta permutados son mucho más grandes, esperaríamos un valor de A alto.

Esto marcaría una fuerte cohesión dentro de los grupos.

## Interpretación

MRPP produce dos resultados importantes:

1.  delta: mide la distancia media dentro de los grupos;

2.  A: mide cuánto mejor es la cohesión interna observada respecto del azar;

3.  p-valor: indica si esa cohesión interna es menor que la esperada por permutaciones.

## 

------------------------------------------------------------------------

## PERMANOVA

PERMANOVA es un método para evaluar si grupos ya definidos se diferencian usando varias variables al mismo tiempo.

El punto de partida es este:

tenemos varias observaciones, cada una con varias variables medidas, y además tenemos una variable que define grupos. A esa variable que define los grupos la llamamos factor. Por ejemplo: Si comparo personas según categoría de IMC, el factor es categoría de IMC.

Entonces la pregunta de PERMANOVA es:

**¿Las observaciones del mismo grupo se parecen más entre sí que a las observaciones de otros grupos?**

PERMANOVA usa una matriz de distancias o disimilitudes. Esa matriz resume qué tan diferentes son las observaciones entre sí considerando todas las variables juntas.

Después PERMANOVA intenta separar la diferencia total entre observaciones en dos partes:

1.  una parte asociada al factor que estamos probando;

2.  una parte que queda sin explicar por ese factor.

Por eso PERMANOVA devuelve un R².

El R² indica qué proporción de la variación multivariada queda asociada al factor.

Por ejemplo:

-   si R² = 0.05, el factor explica poco;

-   si R² = 0.35, el factor explica una parte importante;

-   si R² = 0.80, el factor explica gran parte de las diferencias entre observaciones.

Además, PERMANOVA calcula un pseudo-F.

El pseudo-F compara cuánta diferencia hay entre grupos respecto de cuánta diferencia queda dentro de los grupos.

Si los grupos están muy separados y, al mismo tiempo, las observaciones dentro de cada grupo son parecidas, el pseudo-F tiende a ser alto.

Si los grupos están mezclados, el pseudo-F tiende a ser bajo.

Finalmente, PERMANOVA usa permutaciones para evaluar si el resultado observado podría aparecer por azar.

Para eso mezcla muchas veces las etiquetas de grupo, recalcula el pseudo-F y compara esos valores con el pseudo-F real.

La hipótesis nula es:

H0: los grupos no se diferencian más de lo esperado por azar.

## Ejemplo ilustrativo

Supongamos que tenemos 4 sitios, 2 grupos y 2 especies.

| Sitio | Grupo | sp1 | sp2 |
|-------|-------|-----|-----|
| S1    | A     | 5   | 5   |
| S2    | A     | 6   | 4   |
| S3    | B     | 1   | 1   |
| S4    | B     | 2   | 0   |

A simple vista, los sitios del grupo A tienen valores más altos en las dos especies. Los sitios del grupo B tienen valores más bajos.

Primero calculamos las distancias entre sitios. Para hacerlo simple, usamos distancia euclídea aproximada.

| Comparación | Tipo         | Distancia aproximada |
|-------------|--------------|----------------------|
| S1 - S2     | dentro de A  | 1.41                 |
| S3 - S4     | dentro de B  | 1.41                 |
| S1 - S3     | entre grupos | 5.66                 |
| S1 - S4     | entre grupos | 5.83                 |
| S2 - S3     | entre grupos | 5.83                 |
| S2 - S4     | entre grupos | 5.66                 |

Se ve que las distancias dentro de los grupos son chicas, mientras que las distancias entre grupos son grandes.

Hasta acá la idea se parece a ANOSIM y MRPP.

Pero PERMANOVA da un paso más: intenta repartir la variación total.

Para entenderlo de forma ilustrativa, podemos mirar las distancias al cuadrado, porque PERMANOVA trabaja con una lógica de sumas de cuadrados.

| Comparación | Tipo         | Distancia al cuadrado |
|-------------|--------------|-----------------------|
| S1 - S2     | dentro de A  | 2                     |
| S3 - S4     | dentro de B  | 2                     |
| S1 - S3     | entre grupos | 32                    |
| S1 - S4     | entre grupos | 34                    |
| S2 - S3     | entre grupos | 34                    |
| S2 - S4     | entre grupos | 32                    |

Ahora se ve más fuerte la diferencia:

-   dentro de los grupos: valores chicos;

-   entre grupos: valores grandes.

De manera intuitiva podríamos decir:

| Parte de la variación | Suma ilustrativa        |
|-----------------------|-------------------------|
| Dentro de grupos      | 2 + 2 = 4               |
| Entre grupos          | 32 + 34 + 34 + 32 = 132 |
| Total                 | 136                     |

Este cálculo no es el cálculo exacto de PERMANOVA, pero sirve para ver la idea:

la mayor parte de las diferencias aparece cuando comparamos sitios de grupos distintos.

Eso indica que el grupo ayuda mucho a explicar las diferencias entre sitios.

Una forma intuitiva de pensar el R² sería:

R² aproximado = variación asociada al grupo / variación total

R² aproximado = 132 / 136 = 0.97

Esto sugeriría que el grupo explica gran parte de la diferencia total entre sitios.

Pero hay que tener cuidado: PERMANOVA real no calcula el R² simplemente sumando las distancias entre grupos y dividiendo por el total. Internamente trabaja con sumas de cuadrados construidas desde la matriz de distancias.

La idea importante no es memorizar el cálculo, sino entender qué está haciendo:

PERMANOVA pregunta qué parte de la variación multivariada queda asociada al grupo.

## Pseudo-F

Después de repartir la variación, PERMANOVA calcula un pseudo-F.

si la variación entre grupos es grande y la variación dentro de grupos es chica, el pseudo-F será alto.

Si la variación entre grupos no es mucho mayor que la variación dentro de grupos, el pseudo-F será bajo.

En este ejemplo, como las distancias entre grupos son mucho más grandes que las distancias dentro de los grupos, esperaríamos un pseudo-F alto.

Eso indica una fuerte separación entre grupos.

## Permutaciones

Hasta acá tenemos dos cosas:

-   un R², que dice cuánta variación explica el grupo;

-   un pseudo-F, que resume la relación entre variación entre grupos y variación dentro de grupos.

Pero todavía falta saber si ese resultado podría aparecer por azar.

Para eso PERMANOVA usa permutaciones.

La idea es mezclar las etiquetas de grupo muchas veces.

Por ejemplo, una permutación podría dejar:

Grupo A: S1 y S3\
Grupo B: S2 y S4

En ese caso, los grupos mezclados tendrían sitios muy distintos dentro del mismo grupo. Entonces la variación dentro de los grupos aumentaría y la separación entre grupos bajaría.

En cada permutación se recalcula el pseudo-F.

Después se compara el pseudo-F real contra los pseudo-F obtenidos al azar.

Si el pseudo-F real es mucho más alto que los pseudo-F permutados, entonces hay evidencia de diferenciación.

El p-valor responde esta pregunta:

¿Qué tan probable sería obtener una separación como la observada si las etiquetas de grupo no importaran?

------------------------------------------------------------------------

## PERMDISP

PERMDISP es un método que revisa la dispersión interna de los grupos.

Cuando trabajamos con distancias, una diferencia entre grupos puede aparecer por dos motivos distintos.

El primer motivo es que los grupos estén ubicados en lugares diferentes. Es decir, que sus centros estén separados.

El segundo motivo es que un grupo esté mucho más desparramado que otro.

Esto es importante porque ANOSIM o PERMANOVA pueden indicar diferencias entre grupos, pero esa diferencia no siempre significa que los grupos estén claramente separados. A veces parte de la diferencia aparece porque un grupo tiene mucha variabilidad interna y otro grupo es más compacto.

PERMDISP revisa justamente eso.

La pregunta es:

¿Los grupos tienen distinta dispersión interna?

La hipótesis nula es:

H0: los grupos tienen la misma dispersión.

Si **PERMDISP** no es significativo, podemos decir que no encontramos evidencia fuerte de diferencias en dispersión. Entonces, si **PERMANOVA** fue significativa, la interpretación de diferencia entre grupos queda más limpia.

Si **PERMDISP** es significativo, tenemos que tener cuidado. En ese caso, una diferencia detectada por **PERMANOVA** podría deberse, al menos en parte, a que los grupos tienen distinta dispersión interna.

## Cómo lo piensa PERMDISP

PERMDISP trabaja con la misma matriz de distancias que usamos en PERMANOVA.

Luego hace una idea bastante intuitiva:

1.  busca el centro de cada grupo;

2.  calcula qué tan lejos está cada observación del centro de su grupo;

3.  compara esas distancias entre grupos.

Si las observaciones de un grupo están cerca de su centro, ese grupo es compacto.

Si las observaciones de un grupo están lejos de su centro, ese grupo es disperso.

Entonces PERMDISP no pregunta si los grupos están separados entre sí.

Pregunta si los grupos tienen una dispersión interna parecida o diferente.

## Ejemplo ilustrativo

Supongamos que tenemos 4 sitios, 2 grupos y 2 especies.

| Sitio | Grupo | sp1 | sp2 |
|-------|-------|-----|-----|
| S1    | A     | 4   | 5   |
| S2    | A     | 6   | 5   |
| S3    | B     | 2   | 5   |
| S4    | B     | 8   | 5   |

A simple vista, los dos grupos están centrados alrededor de valores parecidos.

El grupo A tiene dos sitios cercanos:

S1 = (4, 5)\
S2 = (6, 5)

El centro aproximado del grupo A es:

Centro A = (5, 5)

Ahora calculamos la distancia de cada sitio al centro del grupo A:

| Sitio | Distancia al centro A |
|-------|-----------------------|
| S1    | 1                     |
| S2    | 1                     |

La dispersión promedio del grupo A es:

Dispersión A = 1

Ahora miramos el grupo B:

S3 = (2, 5)\
S4 = (8, 5)

El centro aproximado del grupo B también es:

Centro B = (5, 5)

Pero los sitios del grupo B están más alejados de su centro:

| Sitio | Distancia al centro B |
|-------|-----------------------|
| S3    | 3                     |
| S4    | 3                     |

La dispersión promedio del grupo B es:

Dispersión B = 3

Entonces tenemos:

| Grupo | Dispersión promedio |
|-------|---------------------|
| A     | 1                   |
| B     | 3                   |

Este ejemplo muestra algo importante:

los grupos pueden tener centros parecidos, pero dispersiones distintas.

El grupo A es compacto.

El grupo B está más desparramado.

PERMDISP detecta justamente este tipo de situación.

## Permutaciones

Después de calcular las distancias de cada observación al centro de su grupo, PERMDISP evalúa si la diferencia de dispersión podría aparecer por azar.

Para eso mezcla muchas veces las etiquetas de grupo y vuelve a calcular las dispersiones.

Si la diferencia real entre dispersiones es parecida a la que aparece al azar, entonces no hay evidencia fuerte de dispersión diferente.

Pero si la diferencia real es mucho mayor que la esperada por azar, PERMDISP da significativo.

En ese caso interpretamos:

los grupos no tienen la misma dispersión interna.

## Cómo interpretar junto con PERMANOVA

PERMDISP se entiende mejor cuando se lo combina con PERMANOVA.

Si PERMANOVA es significativa y PERMDISP no es significativa, la interpretación es más clara:

los grupos parecen diferenciarse porque están ubicados en lugares distintos, no porque uno esté mucho más desparramado que otro.

Si PERMANOVA es significativa y PERMDISP también es significativa, hay que tener cuidado:

los grupos pueden diferir en ubicación, en dispersión, o en ambas cosas.

Si PERMANOVA no es significativa pero PERMDISP sí es significativa, puede pasar que los centros sean parecidos, pero que los grupos tengan distinta variabilidad interna.

La idea central es:

PERMANOVA pregunta si los grupos explican diferencias entre observaciones.

PERMDISP pregunta si los grupos tienen distinta dispersión interna.

Por eso PERMDISP no reemplaza a PERMANOVA. La acompaña.

Sirve para no confundir una diferencia real de posición entre grupos con una diferencia de desparramo.

------------------------------------------------------------------------

## RRPP

RRPP significa aleatorización de residuos en un procedimiento de permutación.

Es otro método de diferenciación multivariada, pero tiene una lógica distinta a ANOSIM, MRPP y PERMANOVA.

ANOSIM, MRPP y PERMANOVA parten principalmente de una matriz de distancias.

RRPP, en cambio, vuelve a trabajar con las variables respuesta dentro de un modelo.

Por ejemplo, si tenemos sitios con abundancias de dos especies:

| Sitio | Grupo | sp1 | sp2 |
|-------|-------|-----|-----|
| S1    | A     | 5   | 4   |
| S2    | A     | 6   | 5   |
| S3    | B     | 1   | 2   |
| S4    | B     | 2   | 1   |

La respuesta no es una sola variable, sino varias variables juntas:

sp1 y sp2.

Entonces RRPP ajusta un modelo multivariado, parecido a un modelo lineal, pero con varias respuestas al mismo tiempo.

La pregunta sería:

¿Las especies medidas cambian en conjunto según el grupo?

Una forma básica de pensar cualquier modelo es esta:

dato observado = parte explicada por el modelo + residuo

La parte explicada es lo que el modelo logra predecir.

El residuo es lo que queda sin explicar.

RRPP trabaja justamente con esa idea.

La diferencia importante es que RRPP no mezcla directamente las etiquetas de grupo, como hacen muchos métodos de permutación más simples.

**RRPP mezcla residuos.**

## Por qué aparece esta idea

Cuando el modelo es simple, por ejemplo:

respuesta multivariada \~ grupo

permutar etiquetas de grupo puede funcionar bastante bien.

Pero cuando el modelo tiene más de una variable explicativa, la cosa se complica.

Por ejemplo:

respuesta multivariada \~ humedad + grupo

En este caso quizás queremos saber si grupo importa, pero controlando por humedad.

Si mezclamos las etiquetas completas de grupo, podemos romper también la relación con humedad. Entonces el test se vuelve menos claro.

RRPP intenta solucionar eso.

En vez de mezclar etiquetas completas, usa un modelo reducido y un modelo completo.

## Modelo reducido y modelo completo

El modelo completo es el modelo con el factor que queremos probar.

El modelo reducido es el modelo sin ese factor.

Por ejemplo, si queremos probar si grupo aporta información:

Modelo reducido:

respuesta multivariada \~ 1

Modelo completo:

respuesta multivariada \~ grupo

El modelo reducido no usa los grupos. Solo representa una situación donde el grupo no importa.

Pero si hubiera otra variable que queremos controlar, por ejemplo humedad, el esquema sería:

Modelo reducido:

respuesta multivariada \~ humedad

Modelo completo:

respuesta multivariada \~ humedad + grupo

En ese caso, RRPP pregunta:

una vez que ya tuve en cuenta humedad, ¿grupo todavía aporta algo?

Esa es la ventaja fuerte de RRPP.

Permite probar un factor sin destruir lo que ya está explicado por otras variables del modelo.

## Qué hace RRPP paso a paso

La lógica general es:

1.  Ajusta un modelo reducido, sin el factor que queremos probar.

2.  Guarda los valores esperados por ese modelo.

3.  Calcula los residuos del modelo reducido.

4.  Mezcla esos residuos entre observaciones.

5.  Suma los residuos mezclados a los valores esperados del modelo reducido.

6.  Con eso arma datos simulados.

7.  Ajusta el modelo completo sobre esos datos simulados.

8.  Calcula un estadístico de prueba.

9.  Repite el proceso muchas veces.

10. Compara el resultado real contra los resultados simulados.

La idea central es:

los datos simulados mantienen lo que el modelo reducido ya explicaba, pero destruyen la posible señal del factor que queremos probar.

Entonces RRPP construye una referencia de azar más ordenada que simplemente mezclar etiquetas completas.

## Ejemplo ilustrativo simple

Para entender la lógica, usemos una sola variable respuesta. Esto no es todavía multivariado, pero sirve para ver cómo funciona la permutación de residuos.

Supongamos estos datos:

| Sitio | Grupo | sp1 |
|-------|-------|-----|
| S1    | A     | 10  |
| S2    | A     | 12  |
| S3    | B     | 20  |
| S4    | B     | 22  |

Queremos probar si grupo explica los valores de sp1.

El modelo completo sería:

sp1 \~ grupo

Pero para construir el azar, RRPP parte del modelo reducido:

sp1 \~ 1

Ese modelo reducido no usa los grupos. Solo calcula una media general.

Media general:

(10 + 12 + 20 + 22) / 4 = 16

Entonces, los valores esperados por el modelo reducido son:

| Sitio | Valor observado | Valor esperado |
|-------|-----------------|----------------|
| S1    | 10              | 16             |
| S2    | 12              | 16             |
| S3    | 20              | 16             |
| S4    | 22              | 16             |

Ahora calculamos los residuos:

residuo = observado - esperado

| Sitio | Residuo |
|-------|---------|
| S1    | -6      |
| S2    | -4      |
| S3    | 4       |
| S4    | 6       |

Esos residuos son la parte que el modelo reducido no explicó.

Ahora RRPP mezcla los residuos.

Por ejemplo:

| Sitio | Residuo mezclado |
|-------|------------------|
| S1    | 4                |
| S2    | -6               |
| S3    | 6                |
| S4    | -4               |

Después vuelve a armar datos simulados:

dato simulado = valor esperado + residuo mezclado

| Sitio | Grupo | Esperado | Residuo mezclado | Dato simulado |
|-------|-------|----------|------------------|---------------|
| S1    | A     | 16       | 4                | 20            |
| S2    | A     | 16       | -6               | 10            |
| S3    | B     | 16       | 6                | 22            |
| S4    | B     | 16       | -4               | 12            |

Ahora RRPP ajusta el modelo completo sobre estos datos simulados:

sp1 simulada \~ grupo

Y calcula cuánto parece explicar grupo en esta tabla generada al azar.

Ese proceso se repite muchas veces.

Así se obtiene una distribución de resultados posibles bajo la idea de que grupo no tiene un efecto real.

Luego se compara:

resultado real del modelo completo\
contra\
resultados obtenidos con residuos mezclados

Si el resultado real es mucho más fuerte que la mayoría de los resultados simulados, el p-valor será bajo.

En ese caso interpretamos que grupo sí ayuda a explicar la respuesta.

## Resultados de RRPP

RRPP suele devolver una tabla parecida a una tabla de análisis de varianza, con resultados como:

-   suma de cuadrados;

-   R²;

-   F;

-   Z;

-   p-valor por permutaciones.

El R² indica cuánta variación explica el factor.

El Z funciona como un tamaño de efecto estandarizado. Sirve para ver qué tan fuerte es el resultado respecto de la distribución generada por permutaciones.

El p-valor indica si el resultado observado es más fuerte que lo esperable por azar.

## Interpretación

La hipótesis nula general es:

H0: el factor evaluado no ayuda a explicar las variables respuesta.

Si el p-valor es bajo, interpretamos que el factor aporta información para explicar la respuesta multivariada.

Dicho más simple:

RRPP pregunta si agregar un factor al modelo mejora la explicación de las variables respuesta más de lo que esperaríamos por azar.

## Idea final

RRPP es útil porque trabaja con modelos multivariados y permite evaluar factores de una forma más controlada.

Su idea central es:

no mezclar directamente las etiquetas, sino mezclar la parte que el modelo reducido no pudo explicar.

Por eso RRPP es especialmente útil cuando tenemos modelos con varias variables explicativas, covariables o diseños más complejos.

Una forma simple de recordarlo es:

RRPP compara un modelo reducido contra un modelo completo, usando permutaciones de residuos para evaluar si el factor agregado realmente aporta información.

------------------------------------------------------------------------

## Recorrido general

```         
ANOVA
│
├── MANOVA
│   └── compara vectores de medias
│       rama histórica, más rígida
│
|  RRPP
|── ajusta modelos multivariados
|    └── compara modelo reducido vs modelo completo
|        └── construye el azar mezclando residuos
|
└── Métodos basados en distancias
    │
    ├── ANOSIM
    │   └── compara distancias dentro vs entre grupos
    │
    ├── MRPP
    │   └── compara grupos reales vs grupos mezclados al azar
    │
    ├── PERMANOVA
    │   └── separa las diferencias totales en parte asociada al factor y parte no explicada
    │
    └── PERMDISP
        └── revisa si hay distinto desparramo interno
        
```

------------------------------------------------------------------------

## Mantel

Mantel compara dos matrices de distancia.

Pregunta:

**¿Dos formas de medir distancia entre las mismas observaciones están relacionadas?**

La hipótesis nula es:

**No hay relación entre las dos matrices de distancia.**

Por ejemplo, podemos comparar:

-   distancia en composición de especies;

-   distancia ambiental entre sitios.

Si Mantel da significativo, podemos decir que los sitios más parecidos ambientalmente también tienden a ser más parecidos en composición, o al revés.

------------------------------------------------------------------------

## Mantel parcial

Mantel parcial hace algo parecido, pero controlando una tercera matriz de distancia.

Pregunta:

**¿La relación entre dos matrices se mantiene después de controlar una tercera?**

La hipótesis nula es:

**No hay relación entre las dos matrices después de controlar la tercera.**

Por ejemplo, podríamos preguntar si la relación entre composición de especies y ambiente se mantiene después de controlar la distancia geográfica.

------------------------------------------------------------------------

# Paquetes

```{r}
library(vegan)
library(mvShapiroTest)
library(biotools)
library(ggplot2)
library(MASS)
```

# Repaso corto: ANOVA

Antes de MANOVA conviene recordar ANOVA.

ANOVA compara si la media de una sola variable respuesta cambia entre grupos.

La forma mental es:

``` text
grupo -> una respuesta
```

Por ejemplo:

``` text
tratamiento -> altura
```

## Ejemplo simple

```{r}
datos <- data.frame(
  tratamiento = factor(c(
    rep("control", 5),
    rep("fertilizante_A", 5),
    rep("fertilizante_B", 5)
  )),
  altura = c(
    10, 11, 9, 10, 12,
    14, 15, 13, 14, 16,
    19, 20, 18, 21, 19
  )
)

datos
```

```{r}
tapply(datos$altura, datos$tratamiento, mean)

tapply(datos$altura, datos$tratamiento, sd)


```

```{r}
boxplot(altura ~ tratamiento,
        data = datos,
        xlab = "Tratamiento",
        ylab = "Altura",
        main = "Altura según tratamiento")
```

## ANOVA

Hipótesis:

``` text
H0: las medias de altura son iguales entre tratamientos.
H1: al menos una media es diferente.
```

Regla práctica:

``` text
p < 0.05 -> rechazo H0.
p > 0.05 -> no rechazo H0.
```

```{r}
modelo_anova <- aov(altura ~ tratamiento, data = datos)
summary(modelo_anova)
```

Interpretación:

El p-valor es muy bajo. Por lo tanto, se rechaza la hipótesis nula de igualdad de medias. Hay evidencia de que la altura promedio cambia entre tratamientos.

------------------------------------------------------------------------

# MANOVA

MANOVA es una extensión de ANOVA. La diferencia es que ahora no tenemos una respuesta, sino varias respuestas juntas.

La forma mental pasa a ser:

``` text
grupo -> varias respuestas
```

En este ejemplo con iris:

``` text
Species -> Sepal.Length + Sepal.Width + Petal.Length + Petal.Width
```

MANOVA compara **vectores de medias**.

Hipótesis global:

``` text
H0: los vectores de medias son iguales entre grupos.
H1: al menos un grupo tiene un vector de medias diferente.
```

MANOVA clásico tiene supuestos fuertes y fáciles de romper. Por eso sirve mucho para entender la lógica, pero en la práctica moderna suelen usarse métodos con distancias y permutaciones. Veamos el ejemplo:

## Datos iris

```{r}
data(iris)
head(iris)
```

```{r}
Y <- as.matrix(iris[, 1:4])
grupos <- iris$Species

table(grupos)
```

## Exploración inicial

```{r}
aggregate(iris[, 1:4],
          by = list(especie = iris$Species),
          mean)
```

```{r}
pairs(iris[, 1:4],
      col = as.integer(iris$Species),
      pch = 19,
      main = "Iris: variables morfológicas por especie")

legend("topright",
       legend = levels(iris$Species),
       col = 1:3,
       pch = 19,
       bty = "n")
```

## Supuesto 1: normalidad multivariada por grupo

Hipótesis del test:

``` text
H0: los datos del grupo siguen una normal multivariada.
H1: los datos del grupo no siguen una normal multivariada.
```

Regla:

``` text
p < 0.05 -> rechazo H0 -> hay evidencia de falta de normalidad multivariada.
p > 0.05 -> no rechazo H0 -> no hay evidencia suficiente contra normalidad.
```

```{r}
mvShapiro.Test(as.matrix(Y[grupos == "setosa", ]))
mvShapiro.Test(as.matrix(Y[grupos == "versicolor", ]))
mvShapiro.Test(as.matrix(Y[grupos == "virginica", ]))
```

Setosa rechazó normalidad multivariada, mientras que versicolor y virginica no la rechazaron.

## QQ-plot multivariado con Mahalanobis

Si los datos siguen una normal multivariada, las distancias de Mahalanobis deberían parecerse a cuantiles de una chi-cuadrado.

```{r}
qq_mahalanobis <- function(X, titulo = "") {
  centro <- colMeans(X)
  S <- cov(X)
  d2 <- mahalanobis(X, center = centro, cov = S)
  q_teoricos <- qchisq(ppoints(nrow(X)), df = ncol(X))
  plot(q_teoricos,
       sort(d2),
       pch = 19,
       xlab = "Cuantiles teóricos chi-cuadrado",
       ylab = "Distancias de Mahalanobis ordenadas",
       main = titulo)
  abline(0, 1, lty = 2)
}

par(mfrow = c(1, 3))
qq_mahalanobis(Y[grupos == "setosa", ], "Setosa")
qq_mahalanobis(Y[grupos == "versicolor", ], "Versicolor")
qq_mahalanobis(Y[grupos == "virginica", ], "Virginica")
par(mfrow = c(1, 1))
```

## Supuesto 2: homogeneidad de matrices de covarianza

Hipótesis de Box M:

``` text
H0: las matrices de covarianza son iguales entre grupos.
H1: al menos una matriz de covarianza difiere.
```

Regla:

``` text
p < 0.05 -> rechazo H0 -> no hay homogeneidad de covarianzas.
p > 0.05 -> no rechazo H0.
```

```{r}
boxM(Y, grupos)
```

Las matrices de covarianza no son homogéneas entre especies.

**IMOPORTANTE**: si las matrices de covarianza son muy distintas, MANOVA puede mezclar diferencias de medias con diferencias de dispersión. E#so puede inflar el error tipo I.

## Supuesto 3: independencia

Este supuesto no se resuelve con una función de R. Depende del diseño.

Pregunta práctica:

``` text
¿Cada observación es independiente de las demás?
```

Si hubiera medidas repetidas, bloques, parcelas o individuos relacionados, el modelo debería respetar esa estructura.

## Ajuste del MANOVA

```{r}
modelo_manova <- manova(Y ~ grupos)

summary(modelo_manova, test = "Wilks")
summary(modelo_manova, test = "Pillai")
summary(modelo_manova, test = "Hotelling")
summary(modelo_manova, test = "Roy")
```

Hipótesis en todos los estadísticos:

``` text
H0: los vectores de medias son iguales entre especies.
H1: los vectores de medias no son iguales entre especies.
```

Regla:

``` text
p < 0.05 -> rechazo H0 -> hay diferencia multivariada.
p > 0.05 -> no rechazo H0.
```

Wilks, Pillai, Hotelling-Lawley y Roy son formas distintas de resumir la separación multivariada. R los transforma a una F aproximada para calcular el p-valor.

En la práctica para este curso:

-   mirar primero el p-valor;
-   mirar F como apoyo dentro de cada prueba;
-   si los supuestos fallan, darle más peso interpretativo a Pillai porque suele ser más robusta.

En iris, todos los estadísticos dan p-valores extremadamente bajos. La evidencia de diferencia multivariada entre especies es muy fuerte, aunque el MANOVA clásico debe interpretarse con cautela por la violación de supuestos.

## Exploración posterior: ANOVAs por variable

Después del MANOVA global, podemos mirar qué variables aportan más a la diferencia.

```{r}
summary.aov(modelo_manova)
```

Hipótesis para cada ANOVA:

``` text
H0: la media de esa variable es igual entre especies.
H1: al menos una especie tiene media diferente en esa variable.
```

Esto ya no es MANOVA global. Son ANOVAs separados. Sirven para explorar, pero si se reportan formalmente hay que considerar comparaciones múltiples.

En iris, las variables del pétalo suelen mostrar los F más altos. Eso indica que `Petal.Length` y `Petal.Width` separan mucho más a las especies que las variables del sépalo.

------------------------------------------------------------------------

# ANOSIM

ANOSIM cambia la lógica. Ya no compara vectores de medias. Ahora compara **distancias**.

Pregunta general:

``` text
¿Las observaciones del mismo grupo son más parecidas entre sí que las observaciones de grupos diferentes?
```

Hipótesis:

``` text
H0: no hay diferencia entre grupos; las distancias dentro y entre grupos no muestran separación.
H1: hay diferencia entre grupos; las distancias dentro de grupos tienden a ser menores que entre grupos.
```

Lectura del estadístico R:

``` text
R cerca de 0 -> no hay separación clara.
R positivo y alto -> mayor separación.
R cerca de 1 -> separación fuerte.
R negativo -> los grupos no están separados, o están más mezclados de lo esperable.
```

Regla con p-valor:

``` text
p < 0.05 -> rechazo H0.
p > 0.05 -> no rechazo H0.
```

En pruebas de permutación, bajo H0 las etiquetas son intercambiables. Se mezclan muchas veces, se recalcula el estadístico y se compara el valor real contra esa distribución de valores permutados.

## Ejemplo 1: grupos simulados separados

```{r}
set.seed(123)

X_sep <- rbind(
  mvrnorm(30, mu = c(0, 0), Sigma = diag(0.5, 2)),
  mvrnorm(30, mu = c(5, 5), Sigma = diag(0.5, 2)),
  mvrnorm(30, mu = c(0, 5), Sigma = diag(0.5, 2))
)

grupos_sim <- factor(rep(c("G1", "G2", "G3"), each = 30))

plot(X_sep,
     col = as.integer(grupos_sim),
     pch = 19,
     main = "Grupos simulados separados",
     xlab = "Variable 1",
     ylab = "Variable 2")

legend("bottomright",
       legend = levels(grupos_sim),
       col = 1:3,
       pch = 19,
       bty = "n")
```

```{r}
dist_sep <- dist(X_sep, method = "euclidean")
anosim_sep <- anosim(dist_sep, grupos_sim, permutations = 999)
plot(anosim_sep, main = "ANOSIM: grupos separados")
```

Interpretación esperada:

```{r}
summary(anosim_sep)
```

``` text
R muy alto y p bajo -> separación fuerte y significativa.
```

## Ejemplo 2: grupos simulados solapados

```{r}
set.seed(123)

X_sol <- rbind(
  mvrnorm(30, mu = c(0, 0), Sigma = diag(2.0, 2)),
  mvrnorm(30, mu = c(1, 1), Sigma = diag(2.0, 2)),
  mvrnorm(30, mu = c(0, 1), Sigma = diag(2.0, 2))
)

dist_sol <- dist(X_sol, method = "euclidean")
anosim_sol <- anosim(dist_sol, grupos_sim, permutations = 999)
summary(anosim_sol)
```

```{r}
plot(X_sol,
     col = as.integer(grupos_sim),
     pch = 19,
     main = "Grupos solapados",
     xlab = "Variable 1",
     ylab = "Variable 2")

plot(anosim_sol, main = "ANOSIM: grupos solapados")
```

El aprendizaje clave es que el p-valor puede ser bajo aunque R sea bajo. En ese caso hay diferencia detectable, pero la separación es débil.

------------------------------------------------------------------------

# ANOSIM con datos reales: vegetación y pH

Usamos dos matrices del paquete `vegan`:

``` text
varespec -> sitios x especies
varechem -> sitios x variables ambientales
```

La pregunta será:

``` text
¿Los sitios de pH bajo y pH alto difieren en composición vegetal?
```

## Cargar y explorar

```{r}
data(varespec)
data(varechem)

head(varespec)
head(varechem)
```

Antes de elegir una distancia, conviene mirar la estructura de la matriz de especies.

```{r}
dim(varespec)
mean(varespec == 0)
summary(rowMeans(varespec == 0))
summary(colMeans(varespec == 0))
summary(rowSums(varespec))
summary(colSums(varespec))
```

```{r}
hist(as.matrix(varespec),
     main = "Distribución de abundancias/coberturas",
     xlab = "Valor")
```

## Crear grupos por pH

```{r}
varechem$grupo_pH <- ifelse(varechem$pH < median(varechem$pH),
                            "pH_bajo",
                            "pH_alto")

varechem$grupo_pH <- factor(varechem$grupo_pH)

table(varechem$grupo_pH)
```

## Bray-Curtis

Para abundancia/cobertura de especies, Bray-Curtis suele ser una distancia adecuada.

```{r}
dist_BC <- vegdist(varespec, method = "bray")

anosim_BC <- anosim(dist_BC,
                    varechem$grupo_pH,
                    permutations = 999)

summary(anosim_BC)
plot(anosim_BC, main = "ANOSIM Bray-Curtis: pH bajo vs alto")
```

Hipótesis:

``` text
H0: no hay diferencia en composición vegetal entre pH bajo y pH alto.
H1: hay diferencia en composición vegetal entre pH bajo y pH alto.
```

En la corrida revisada, Bray-Curtis detectó una diferencia significativa pero débil a moderada.

## Comparación de distancias

Esta parte agrega una capa crítica: cambiar la distancia cambia la pregunta.

```{r}
# 1. Bray-Curtis: abundancia/cobertura
# ya calculada como dist_BC

# 2. Jaccard: presencia-ausencia
varespec_pa <- decostand(varespec, method = "pa")
dist_jac <- vegdist(varespec_pa, method = "jaccard")

# 3. Hellinger + Euclidiana
varespec_hel <- decostand(varespec, method = "hellinger")
dist_hel <- dist(varespec_hel, method = "euclidean")

anosim_jac <- anosim(dist_jac,
                     varechem$grupo_pH,
                     permutations = 999)

anosim_hel <- anosim(dist_hel,
                     varechem$grupo_pH,
                     permutations = 999)

summary(anosim_BC)
summary(anosim_jac)
summary(anosim_hel)
```

```{r}
tabla_anosim <- data.frame(
  distancia = c("Bray-Curtis", "Jaccard", "Hellinger + Euclidiana"),
  pregunta = c("abundancia/cobertura", "presencia-ausencia", "composición transformada"),
  R = c(anosim_BC$statistic,
        anosim_jac$statistic,
        anosim_hel$statistic),
  p_valor = c(anosim_BC$signif,
              anosim_jac$signif,
              anosim_hel$signif)
)

tabla_anosim
```

Interpretación integrada:

``` text
Si Bray-Curtis y Hellinger dan significativo, pero Jaccard no, la diferencia no está tanto en qué especies aparecen, sino en cuánto pesan o abundan esas especies.
```

------------------------------------------------------------------------

# ANOSIM restringido por bloques de Al

Ahora usamos `strata`. Esto restringe las permutaciones dentro de bloques.

Hipótesis del ANOSIM restringido:

``` text
H0: dentro de bloques de Al, no hay diferencia de composición entre pH bajo y pH alto.
H1: dentro de bloques de Al, sí hay diferencia de composición entre pH bajo y pH alto.
```

El profe remarcó que esta idea viene de diseños con bloques: si hay una estructura que no conviene romper, las permutaciones deben respetarla. En este ejemplo, el bloqueo por Al es ficticio y se usa para mostrar el procedimiento.

```{r}
varechem$bloque_Al <- cut(
  varechem$Al,
  breaks = quantile(varechem$Al,
                    probs = c(0, 1/3, 2/3, 1)),
  include.lowest = TRUE,
  labels = c("Al_bajo", "Al_medio", "Al_alto")
)

table(varechem$bloque_Al)
table(varechem$bloque_Al, varechem$grupo_pH)
```

```{r}
anosim_restringido <- anosim(
  dist_BC,
  varechem$grupo_pH,
  strata = varechem$bloque_Al,
  permutations = 999
)

summary(anosim_restringido)
```

Si el ANOSIM libre es significativo pero el restringido deja de serlo, la evidencia por pH no es tan robusta al respetar la estructura asociada a Al.

Frase clave:

``` text
strata no cambia el R observado; cambia la distribución nula contra la que se compara ese R.
```

------------------------------------------------------------------------

# PERMDISP

PERMDISP revisa un supuesto importante de ANOSIM: que los grupos no tengan dispersiones multivariadas muy diferentes.

Hipótesis:

``` text
H0: los grupos tienen dispersión multivariada similar.
H1: los grupos tienen dispersión multivariada diferente.
```

Regla:

``` text
p < 0.05 -> rechazo H0 -> cuidado, hay diferencias de dispersión.
p > 0.05 -> no rechazo H0 -> no hay evidencia de dispersiones distintas.
```

```{r}
permdisp <- betadisper(dist_BC, varechem$grupo_pH)
permutest(permdisp, permutations = 999)
plot(permdisp, main = "PERMDISP: dispersión según grupo de pH")
```

En la corrida revisada, PERMDISP no fue significativo. Entonces la diferencia de ANOSIM con Bray-Curtis no parece deberse solo a que un grupo sea más disperso que el otro.

------------------------------------------------------------------------

# Mantel

Mantel compara dos matrices de distancia calculadas sobre las mismas unidades.

Pregunta general:

``` text
¿Dos formas de medir diferencias entre los mismos sitios están relacionadas?
```

En este ejemplo:

``` text
¿Los sitios ambientalmente más diferentes también son más diferentes en composición vegetal?
```

Hipótesis:

``` text
H0: no hay correlación entre la matriz de distancia biológica y la matriz de distancia ambiental.
H1: sí hay correlación entre ambas matrices.
```

## Matriz biológica y matriz ambiental

```{r}
dist_bio <- vegdist(varespec, method = "bray")

varechem_num <- varechem[, sapply(varechem, is.numeric)]
varechem_std <- scale(varechem_num)
dist_amb <- dist(varechem_std, method = "euclidean")
```

```{r}
mantel_resultado <- mantel(dist_bio,
                           dist_amb,
                           method = "pearson",
                           permutations = 999)

mantel_resultado
```

Interpretación:

``` text
r > 0 -> sitios más distintos ambientalmente tienden a ser más distintos biológicamente.
r cerca de 0 -> no hay relación clara.
p < 0.05 -> rechazo H0.
```

El profe aclaró que el gráfico de distancias sirve para visualizar, pero los puntos no son independientes: una misma observación participa en muchas distancias. Por eso usamos Mantel con permutaciones y no una regresión común como prueba principal.

```{r}
df_mantel <- data.frame(
  dist_biologica  = as.vector(dist_bio),
  dist_ambiental = as.vector(dist_amb)
)

ggplot(df_mantel, aes(x = dist_ambiental, y = dist_biologica)) +
  geom_point(alpha = 0.4) +
  geom_smooth(method = "lm", se = TRUE) +
  labs(
    x = "Distancia ambiental",
    y = "Distancia biológica",
    title = "Relación entre distancia ambiental y biológica"
  ) +
  theme_minimal()
```

------------------------------------------------------------------------

# Mantel parcial

Mantel parcial controla una tercera matriz de distancia.

Pregunta:

``` text
¿La distancia ambiental se relaciona con la distancia biológica incluso después de controlar la distancia geográfica?
```

Hipótesis:

``` text
H0: no hay correlación entre distancia biológica y ambiental luego de controlar la tercera matriz.
H1: sí hay correlación parcial.
```

En este ejemplo, las coordenadas son simuladas. Entonces sirve para aprender el procedimiento, no para sacar una conclusión ecológica real sobre espacio.

```{r}
set.seed(123)

coordenadas <- data.frame(
  x = runif(nrow(varespec), 0, 100),
  y = runif(nrow(varespec), 0, 100)
)

dist_geo <- dist(coordenadas, method = "euclidean")

mantel_parcial <- mantel.partial(
  dist_bio,
  dist_amb,
  dist_geo,
  method = "pearson",
  permutations = 999
)

mantel_parcial
```

Si Mantel estándar es significativo pero Mantel parcial no, la relación ambiente-comunidad podría estar explicada por estructura espacial. Si ambos son significativos, la relación se mantiene aun controlando la tercera matriz.

------------------------------------------------------------------------

# Mantel para validar dendrogramas

Otra aplicación de Mantel es comparar la matriz de distancia original con las distancias cofenéticas de un dendrograma.

La distancia cofenética entre dos objetos es la altura del árbol en la que se unen por primera vez.

Pregunta:

``` text
¿Qué dendrograma conserva mejor las distancias originales?
```

Hipótesis de Mantel en cada comparación:

``` text
H0: no hay correlación entre las distancias originales y las cofenéticas.
H1: sí hay correlación entre ambas matrices.
```

Para elegir entre dendrogramas, lo más útil es comparar el valor de `r`: mayor `r` significa mejor representación de la matriz original.

```{r}
hclust_ward <- hclust(dist_bio, method = "ward.D2")
hclust_single <- hclust(dist_bio, method = "single")
hclust_average <- hclust(dist_bio, method = "average")

cofenetica_ward <- cophenetic(hclust_ward)
cofenetica_single <- cophenetic(hclust_single)
cofenetica_average <- cophenetic(hclust_average)

mantel_ward <- mantel(dist_bio,
                      as.dist(cofenetica_ward),
                      permutations = 999)

mantel_single <- mantel(dist_bio,
                        as.dist(cofenetica_single),
                        permutations = 999)

mantel_average <- mantel(dist_bio,
                         as.dist(cofenetica_average),
                         permutations = 999)

mantel_ward
mantel_single
mantel_average
```

```{r}
tabla_dendro <- data.frame(
  metodo = c("Ward.D2", "Single", "Average"),
  r_mantel = c(mantel_ward$statistic,
               mantel_single$statistic,
               mantel_average$statistic),
  p_valor = c(mantel_ward$signif,
              mantel_single$signif,
              mantel_average$signif)
)

tabla_dendro
```

En la corrida revisada, `average` tuvo el mayor r, seguido por Ward.D2, y `single` fue el más débil. Esto coincide con la advertencia del profe: single linkage suele representar peor la estructura global porque puede generar efecto cadena.

------------------------------------------------------------------------

# Cierre de la unidad

La unidad se puede resumir así:

``` text
MANOVA:
compara vectores de medias entre grupos.

ANOSIM:
compara distancias dentro vs entre grupos.

PERMDISP:
revisa si los grupos tienen dispersiones parecidas.

Mantel:
compara dos matrices de distancia.

Mantel parcial:
compara dos matrices controlando una tercera.

Mantel para dendrogramas:
compara distancias originales vs distancias del árbol.
```

La clave para no confundirse es escribir siempre:

``` text
1. ¿Cuál es la pregunta?
2. ¿Cuál es H0?
3. ¿Qué estadístico miro?
4. ¿Rechazo o no rechazo H0?
5. ¿Qué conclusión puedo escribir sin exagerar?
```

------------------------------------------------------------------------

# Ejercicios propuestos

## Ejercicio 1: `crabs`

Dataset: `crabs` del paquete `MASS`. Tiene 200 cangrejos con 5 medidas morfológicas y dos factores: `sp` y `sex`.

1.  Evaluar si existen diferencias multivariadas en las medidas morfológicas entre especies.
2.  Revisar normalidad multivariada dentro de cada especie usando QQ-plots de Mahalanobis.
3.  Repetir el MANOVA usando sexo como factor.
4.  Correr ANOSIM para comparar las especies.
5.  Revisar homogeneidad de dispersiones con `betadisper()`.
6.  Probar una métrica alternativa y comparar el estadístico R.

## Ejercicio 2: `mite`

Dataset: `mite` del paquete `vegan`. Contiene abundancias de ácaros en 70 sitios. `mite.xy` contiene coordenadas espaciales.

1.  Calcular distancia geográfica y distancia biológica. Correr Mantel.
2.  Visualizar la relación entre distancia geográfica y biológica.
3.  Cargar `mite.env` y correr Mantel parcial: biología \~ ambiente \| espacio.
4.  Construir dendrogramas con `ward.D2`, `single` y `average`.
5.  Comparar correlaciones cofenéticas usando distintas distancias.
