---
title: "Clasificación supervisada y semisupervisada"
subtitle: "LDA, EDDA y mixturas gaussianas semisupervisadas con iris"
---

# Resumen

En esta parte seguimos trabajando con la idea de **clasificar observaciones**, pero ahora la lógica cambia.

En clustering, los grupos se construían sin conocer una etiqueta real. El método miraba la estructura de los datos y proponía grupos.

En clasificación supervisada, en cambio, los grupos ya están definidos. El modelo recibe ejemplos con su clase real y aprende una regla para clasificar nuevas observaciones.

En este apunte vamos a trabajar con `iris`, porque es un dataset chico y permite ver muy bien la idea.

Vamos a ver tres enfoques:

1.  **LDA**: busca ejes lineales que separen grupos conocidos.
2.  **EDDA**: usa mixturas gaussianas y permite formas de grupo más flexibles.
3.  **Clasificación semisupervisada**: usa solo una parte de las etiquetas conocidas y completa el resto usando la estructura de los datos.

La idea no es memorizar funciones, sino entender qué pregunta responde cada método, qué código mínimo necesitamos y cómo leer las salidas principales.

# Preparación

```{r}
library(MASS)
library(mclust)

data(iris)

# Variables predictoras
X_iris <- iris[, 1:4]

# Grupo conocido
y_iris <- iris$Species

str(X_iris)
table(y_iris)
```

`iris` tiene cuatro variables numéricas y una variable de grupo: `Species`.

Las cuatro variables numéricas serán las variables que usamos para clasificar. `Species` será la clase real conocida.

------------------------------------------------------------------------

# LDA

## Idea principal

LDA significa **Linear Discriminant Analysis**, o análisis discriminante lineal.

La pregunta que responde es:

> usando las variables numéricas, ¿puedo separar las especies conocidas?

LDA construye nuevas variables llamadas **funciones discriminantes**. Estas son combinaciones lineales de las variables originales.

Como `iris` tiene tres especies, LDA puede construir como máximo dos ejes discriminantes:

``` text
número de ejes = cantidad de grupos - 1
número de ejes = 3 - 1 = 2
```

Por eso aparecen `LD1` y `LD2`.

## Ajuste del modelo

```{r}
lda_iris <- lda(Species ~ ., data = iris)

lda_iris
```

La salida tiene tres partes importantes:

-   **Prior probabilities of groups**: proporción inicial de cada especie.
-   **Group means**: medias de cada variable dentro de cada especie.
-   **Coefficients of linear discriminants**: pesos de cada variable en `LD1` y `LD2`.

En `iris`, las especies están balanceadas: hay 50 flores de cada una. Por eso las probabilidades previas son iguales.

Las medias por grupo muestran que `setosa` tiene pétalos mucho más pequeños, mientras que `versicolor` y `virginica` son más parecidas entre sí.

## Predicción sobre los mismos datos

Primero usamos el modelo para predecir las mismas observaciones con las que fue entrenado.

Esto sirve para entender el método, pero no sirve como evaluación real, porque el modelo ya vio esos datos.

```{r}
pred_lda <- predict(lda_iris)

names(pred_lda)
```

`predict(lda_iris)` devuelve tres cosas:

-   `class`: clase predicha para cada observación.
-   `posterior`: probabilidad estimada de pertenecer a cada especie.
-   `x`: coordenadas de cada observación en los ejes discriminantes.

```{r}
# Clase predicha
head(pred_lda$class)

# Probabilidades posteriores
head(pred_lda$posterior)

# Coordenadas en LD1 y LD2
head(pred_lda$x)
```

Cada fila de `posterior` suma 1. La clase predicha es la que tiene mayor probabilidad.

## Matriz de confusión aparente

```{r}
tabla_lda_aparente <- table(real = y_iris,
                            predicho = pred_lda$class)

tabla_lda_aparente

error_lda_aparente <- mean(pred_lda$class != y_iris)
error_lda_aparente
```

La matriz compara la especie real con la especie predicha.

La diagonal son los aciertos. Los valores fuera de la diagonal son errores.

En este caso, LDA clasifica perfectamente a `setosa` y comete pocos errores entre `versicolor` y `virginica`.

El error es bajo, pero se llama **error aparente** porque se calcula sobre los mismos datos usados para entrenar.

## Gráfico de los ejes discriminantes

Además de clasificar, LDA también puede verse como una forma de reducción de dimensionalidad supervisada.

PCA busca ejes que expliquen variación total. LDA busca ejes que separen grupos conocidos.

```{r}
scores_lda <- as.data.frame(pred_lda$x)
scores_lda$Species <- y_iris

plot(scores_lda$LD1, scores_lda$LD2,
     col = as.numeric(scores_lda$Species),
     pch = 19,
     xlab = "LD1",
     ylab = "LD2",
     main = "Iris proyectado en los ejes discriminantes")

legend("topright",
       legend = levels(scores_lda$Species),
       col = 1:3,
       pch = 19)
```

En el gráfico, cada punto es una flor y el color indica la especie real.

`LD1` separa muy bien a `setosa` del resto. `LD2` ayuda a separar `versicolor` y `virginica`, aunque esas dos especies quedan más cerca.

# Validación de LDA

Hasta ahora evaluamos el modelo con los mismos datos con los que fue entrenado. Eso suele dar resultados optimistas.

Ahora vamos a ver dos formas más honestas de evaluar.

## Leave-one-out

Con `CV = TRUE`, `lda()` aplica validación leave-one-out.

La idea es:

> saco una flor, entreno con las otras 149 y predigo la flor que dejé afuera.

Eso se repite para todas las flores.

```{r}
lda_iris_cv <- lda(Species ~ ., data = iris, CV = TRUE)

tabla_lda_cv <- table(real = y_iris,
                      predicho = lda_iris_cv$class)

tabla_lda_cv

error_lda_cv <- mean(lda_iris_cv$class != y_iris)
error_lda_cv
```

Esta evaluación es menos optimista que el error aparente, porque cada flor se predice con un modelo que no la usó para entrenar.

En este ejemplo, el error sigue siendo bajo. Eso indica que la separación entre especies es fuerte.

## Entrenamiento y prueba

Otra forma común es dividir los datos en entrenamiento y prueba.

Usamos el 70% para entrenar y el 30% para evaluar.

```{r}
set.seed(123)

n <- nrow(iris)

ind_train <- sample(1:n, size = round(0.7 * n))
ind_test  <- setdiff(1:n, ind_train)

iris_train <- iris[ind_train, ]
iris_test  <- iris[ind_test, ]

table(iris_train$Species)
table(iris_test$Species)
```

La partición no queda perfectamente balanceada, pero las tres especies están representadas en entrenamiento y prueba.

```{r}
lda_iris_train <- lda(Species ~ ., data = iris_train)

lda_iris_train
```

Ahora predecimos las flores de prueba.

```{r}
pred_lda_test <- predict(lda_iris_train,
                         newdata = iris_test)

tabla_lda_test <- table(real = iris_test$Species,
                        predicho = pred_lda_test$class)

tabla_lda_test

error_lda_test <- mean(pred_lda_test$class != iris_test$Species)
error_lda_test
```

Esta evaluación se parece más a una situación real, porque las flores de prueba no fueron usadas para ajustar el modelo.

# EDDA

## Idea principal

EDDA es otro clasificador supervisado.

También usa grupos conocidos, pero trabaja con **mixturas gaussianas**.

Una forma simple de pensarlo:

> cada especie se representa como una nube gaussiana multivariada.

EDDA permite que esas nubes tengan estructuras de covarianza más flexibles que LDA. Por eso puede adaptarse mejor cuando los grupos tienen formas distintas.

La función que usamos es `MclustDA()` del paquete `mclust`.

## Ajuste del modelo EDDA

```{r}
edda_iris <- MclustDA(X_iris,
                      class = y_iris,
                      modelType = "EDDA")

summary(edda_iris)
```

En el resumen miramos:

-   cantidad de observaciones por especie,
-   modelo de covarianza seleccionado,
-   matriz de confusión de entrenamiento,
-   error de clasificación.

`G = 1` indica que se usó una gaussiana por especie.

El nombre del modelo, por ejemplo `VEV`, describe la estructura de covarianza elegida. Para este apunte alcanza con saber que esa estructura fue seleccionada por BIC.

## Predicción aparente con EDDA

```{r}
pred_edda <- predict(edda_iris, newdata = X_iris)

asign_edda <- pred_edda$classification

tabla_edda_aparente <- table(real = y_iris,
                             predicho = asign_edda)

tabla_edda_aparente

error_edda_aparente <- mean(asign_edda != y_iris)
error_edda_aparente
```

Al igual que antes, esta es una evaluación aparente, porque se predice sobre los datos usados para ajustar el modelo.

En `iris`, EDDA también clasifica muy bien. Los errores suelen aparecer entre `versicolor` y `virginica`.

## EDDA con entrenamiento y prueba

Usamos la misma partición 70/30 que para LDA.

```{r}
edda_iris_train <- MclustDA(iris_train[, 1:4],
                            class = iris_train$Species,
                            modelType = "EDDA")

summary(edda_iris_train)
```

Ahora predecimos sobre `iris_test`.

```{r}
pred_edda_test <- predict(edda_iris_train,
                          newdata = iris_test[, 1:4])

tabla_edda_test <- table(real = iris_test$Species,
                         predicho = pred_edda_test$classification)

tabla_edda_test

error_edda_test <- mean(pred_edda_test$classification != iris_test$Species)
error_edda_test
```

En este ejemplo, EDDA y LDA suelen tener rendimientos muy parecidos.

Eso no significa que EDDA no sirva. Significa que `iris` ya está muy bien separado y una frontera lineal alcanza para clasificar casi todo.

# Clasificación semisupervisada con mixturas gaussianas

## Idea principal

En LDA y EDDA conocemos todas las etiquetas del entrenamiento.

En clasificación semisupervisada, solo conocemos algunas etiquetas. El resto queda como `NA`.

El modelo usa dos fuentes de información:

1.  las etiquetas conocidas como guía;
2.  la estructura multivariada de todas las observaciones.

Esto sirve cuando tenemos muchos datos, pero solo una parte está etiquetada.

## Crear etiquetas parcialmente conocidas

En `iris` conocemos todas las especies. Para simular un problema semisupervisado, ocultamos 100 etiquetas y dejamos solo 50 conocidas.

```{r}
set.seed(123)

idx_etiq <- sample(1:nrow(iris), 50)

y_semi <- y_iris
y_semi[-idx_etiq] <- NA

table(y_iris)
table(y_semi, useNA = "ifany")
```

Las observaciones con `NA` siguen teniendo sus variables numéricas, pero el modelo no conoce su especie.

## Ajustar el modelo semisupervisado

```{r}
clasi_semi <- MclustSSC(X_iris,
                        class = y_semi)

summary(clasi_semi)
```

En el resumen, la fila `<NA>` es la más interesante. Muestra cómo el modelo clasificó las observaciones cuya especie fue ocultada.

## Evaluar las etiquetas ocultas

Como nosotros ocultamos las etiquetas artificialmente, todavía conocemos la especie real en `y_iris`.

Eso permite comparar predicción contra realidad.

```{r}
pred_semi <- predict(clasi_semi,
                     newdata = X_iris[is.na(y_semi), ])

tabla_semi <- table(real = y_iris[is.na(y_semi)],
                    predicho = pred_semi$classification)

tabla_semi

error_semi <- mean(pred_semi$classification != y_iris[is.na(y_semi)])
error_semi
```

Esta evaluación no es igual a un train/test clásico.

El modelo vio las variables de todas las flores, pero no vio las etiquetas de las observaciones marcadas como `NA`.

Por eso la pregunta acá es:

> si conozco solo algunas etiquetas, ¿puedo recuperar las etiquetas faltantes usando la estructura de los datos?

# Comparación final

```{r}
comparacion <- data.frame(
  Metodo = c("LDA aparente", "LDA leave-one-out", "LDA test",
             "EDDA aparente", "EDDA test", "Semi supervisado"),
  Error = c(error_lda_aparente, error_lda_cv, error_lda_test,
            error_edda_aparente, error_edda_test, error_semi)
)

comparacion
```

En este ejemplo, todos los métodos funcionan bien porque `iris` tiene especies bastante separables.

`setosa` casi siempre queda perfectamente separada. La mayor confusión aparece entre `versicolor` y `virginica`.

La idea importante no es que un método “gane” siempre, sino entender qué lógica usa cada uno.

# Cierre

LDA, EDDA y la clasificación semisupervisada trabajan con la misma idea general: asignar observaciones a clases.

La diferencia está en cuánta información usan y cómo representan los grupos.

LDA usa una regla lineal. EDDA usa nubes gaussianas más flexibles. El modelo semisupervisado usa solo una parte de las etiquetas y aprovecha la estructura del conjunto completo.

En `iris`, los tres enfoques funcionan bien porque las especies están bastante separadas por las variables medidas.
