---
title: "Wholesale - Clustering, clasificación y análisis de sensibilidad"
---

# Resumen

En este trabajo se analiza el dataset `wholesale`, del paquete `{tclust}`. La base contiene 440 clientes de un distribuidor mayorista. Las variables numéricas representan el gasto anual en seis categorías de productos: `Fresh`, `Milk`, `Grocery`, `Frozen`, `Detergent` y `Delicatessen`. Además, hay dos variables categóricas: `Region` y `Channel`.

El recorrido del análisis es el siguiente:

1.  Primero se exploran los datos para entender su forma, sus valores extremos y la relación con `Region` y `Channel`.
2.  Luego se transforman las variables numéricas con `log1p()` y se escalan para poder usar PCA y métodos de clustering.
3.  Se aplica PCA para reducir la dimensionalidad y observar si aparecen patrones vinculados con `Region` o `Channel`.
4.  Se realiza clustering jerárquico y se compara la partición con `Channel`.
5.  Se comparan cuatro métodos de clustering: k-means, GMM, DBSCAN y OPTICS.
6.  Se ajustan modelos de clasificación supervisada y semisupervisada para predecir `Channel`.
7.  Finalmente, se repite el análisis quitando outliers multivariados para ver si las conclusiones se mantienen.

La idea central no es solo correr métodos, sino ver cuáles ayudan a entender la estructura de los datos y cuáles no.

# 0. Preparación

Cargamos los paquetes y el dataset.

```{r}
library(tclust)
library(mclust)
library(dbscan)
library(ggplot2)
library(factoextra)
library(cluster)
library(MASS)
library(RColorBrewer)
library(aricode)
library(corrplot)

data(wholesale)
```

# 1. Exploración inicial

## 1.1 Valores faltantes y separación de variables

Primero revisamos si hay valores faltantes. Luego separamos las variables numéricas de las categóricas. Esto es útil porque PCA, clustering y clasificación van a trabajar principalmente con las variables numéricas, mientras que `Region` y `Channel` se usan para interpretar y comparar resultados.

```{r}
sum(is.na(wholesale))

wholesale_num <- wholesale[, 2:7]
wholesale_factor <- wholesale[, c(1, 8)]
```

No se observan valores faltantes. Por eso no es necesario imputar ni eliminar observaciones en esta etapa.

## 1.2 Distribución de las variables numéricas

Miramos histogramas y boxplots de las variables originales. Esto permite ver si hay asimetría, dispersión y valores extremos.

```{r}
par(mfrow = c(2, 3))
for (i in 1:6) {
  hist(wholesale_num[, i],
       main = colnames(wholesale_num)[i],
       xlab = "")
}

par(mfrow = c(2, 3))
for (i in 1:6) {
  boxplot(wholesale_num[, i],
          main = colnames(wholesale_num)[i])
}
par(mfrow = c(1, 1))
```

Las variables de gasto presentan distribuciones asimétricas hacia la derecha. La mayoría de los clientes tiene consumos bajos o medios, y unos pocos clientes tienen consumos muy altos.

Los boxplots muestran muchos valores extremos. En principio no los tomo automáticamente como errores, porque pueden representar clientes grandes o con un perfil de compra diferente.

## 1.3 Transformación logarítmica

Como las variables tienen mucha asimetría positiva, aplicamos `log1p()`, que calcula `log(x + 1)`. Esta transformación reduce el peso de los valores muy altos sin eliminar observaciones.

```{r}
wholesale_log <- log1p(wholesale_num)

par(mfrow = c(2, 3))
for (i in 1:6) {
  hist(wholesale_log[, i],
       main = colnames(wholesale_log)[i],
       xlab = "")
}
par(mfrow = c(1, 1))
```

Después de la transformación logarítmica, las distribuciones quedan más simétricas y son más adecuadas para analizar distancias, PCA y clustering.

## 1.4 Comparación por `Region` y por `Channel`

Ahora miramos si las variables transformadas cambian según `Region` y según `Channel`.

```{r}
par(mfrow = c(2, 3))
for (i in 1:6) {
  boxplot(wholesale_log[, i] ~ wholesale_factor[, "Region"],
          main = colnames(wholesale_num)[i],
          xlab = "Region",
          ylab = "log1p")
}

par(mfrow = c(2, 3))
for (i in 1:6) {
  boxplot(wholesale_log[, i] ~ wholesale_factor[, "Channel"],
          main = colnames(wholesale_num)[i],
          xlab = "Channel",
          ylab = "log1p")
}
par(mfrow = c(1, 1))
```

Al comparar por `Region`, las medianas son relativamente similares entre las tres regiones. La región 3 muestra más dispersión, pero también tiene más observaciones.

Al comparar por `Channel`, la diferencia es más clara. El `Channel 2` tiende a tener valores más altos en `Milk`, `Grocery` y `Detergent`. El `Channel 1` muestra más dispersión en algunas variables como `Frozen` y `Delicatessen`.

Esto anticipa que `Channel` podría estar más relacionado que `Region` con la estructura de consumo.

## 1.5 Balance de las variables categóricas

```{r}
table(wholesale_factor[, "Region"])
table(wholesale_factor[, "Channel"])
```

La región 3 y el canal 1 tienen más observaciones, así que los datos no están balanceados. Esto no impide seguir con el análisis, pero después hay que comparar usando proporciones y, en clasificación, mirar también el rendimiento por clase.

## 1.6 Correlación entre variables

Revisamos la matriz de correlaciones entre variables transformadas.

```{r}
cor_wholesale <- cor(wholesale_log)
corrplot(cor_wholesale, method = "number", type = "full")
```

Las correlaciones más fuertes aparecen entre `Grocery`, `Milk` y `Detergent`. Esto indica que estas variables tienden a aumentar juntas: los clientes que compran más `Grocery` suelen comprar más `Milk` y más `Detergent`.

Podemos verlo también con gráficos de pares, coloreando por `Region` y por `Channel`.

```{r}
pairs(wholesale_log[, c("Milk", "Grocery", "Detergent")],
      col = as.numeric(wholesale_factor[, "Region"]),
      main = "Variables correlacionadas coloreadas por Region")

pairs(wholesale_log[, c("Milk", "Grocery", "Detergent")],
      col = as.numeric(wholesale_factor[, "Channel"]),
      main = "Variables correlacionadas coloreadas por Channel")
```

Al colorear por `Region`, no aparece una separación clara. Al colorear por `Channel`, sí se ve una diferencia más marcada, sobre todo porque el canal 2 tiende a ubicarse en valores más altos de estas variables.

## 1.7 Centrado y escalado

Aunque aplicamos logaritmo, las variables todavía tienen medias y desvíos distintos. Por eso se aplica centrado y escalado antes de PCA y clustering.

```{r}
apply(wholesale_log, 2, mean)
apply(wholesale_log, 2, sd)

wholesale_log_escalado <- scale(wholesale_log,
                                center = TRUE,
                                scale = TRUE)
```

El centrado lleva las variables a media cero y el escalado las lleva a desvío estándar uno. Esto evita que una variable tenga más peso solo por estar en una escala o dispersión mayor.

## 1.8 Outliers multivariados

Para detectar observaciones alejadas considerando todas las variables al mismo tiempo, usamos distancia de Mahalanobis.

```{r}
centro <- colMeans(wholesale_log_escalado)
S <- cov(wholesale_log_escalado)

dist_maha <- mahalanobis(wholesale_log_escalado,
                         center = centro,
                         cov = S)

limite <- quantile(dist_maha, 0.975)
outliers <- dist_maha > limite
sum(outliers)
```

Se usó como corte el percentil 97.5 de las distancias. Las observaciones marcadas no se eliminan automáticamente, porque pueden representar clientes reales diferentes al resto.

```{r}
wholesale_log_escalado_df <- as.data.frame(wholesale_log_escalado)
wholesale_log_escalado_df$outlier <- outliers
wholesale_log_escalado_df$dist_maha <- dist_maha
wholesale_log_escalado_df$Region <- wholesale_factor$Region
wholesale_log_escalado_df$Channel <- wholesale_factor$Channel

plot(wholesale_log_escalado_df$dist_maha,
     pch = 19,
     main = "Distancia Mahalanobis",
     xlab = "Observación",
     ylab = "Distancia")
abline(h = limite, col = "red", lty = 2)
```

# 2. Reducción de dimensionalidad

## 2.1 PCA

Se elige PCA porque el dataset tiene seis variables continuas y el método permite resumir la variación en pocos ejes interpretables.

Como los datos ya están centrados y escalados, aplicamos `prcomp()` sin volver a escalar.

```{r}
pca_wholesale <- prcomp(wholesale_log_escalado,
                        center = FALSE,
                        scale. = FALSE)

summary(pca_wholesale)
```

Los dos primeros componentes explican alrededor del 71% de la variación total. Esto indica que el plano PC1-PC2 resume una parte importante de la estructura multivariada.

## 2.2 Interpretación de los componentes

```{r}
round(pca_wholesale$rotation, 3)
```

PC1 está asociado principalmente a `Milk`, `Grocery` y `Detergent`. Las tres variables tienen cargas positivas y de magnitud similar.

PC2 está asociado principalmente a `Fresh`, `Frozen` y `Delicatessen`.

Entonces, los dos primeros componentes separan dos patrones principales de consumo: uno más relacionado con `Milk/Grocery/Detergent` y otro más relacionado con `Fresh/Frozen/Delicatessen`.

## 2.3 PCA coloreado por `Region`

```{r}
scores_pca <- pca_wholesale$x

plot(scores_pca[, 1], scores_pca[, 2],
     col = as.numeric(wholesale_log_escalado_df$Region),
     pch = 19,
     xlab = "PC1",
     ylab = "PC2",
     main = "PCA coloreado por Region")

legend("bottomright",
       legend = levels(wholesale_log_escalado_df$Region),
       col = 1:3,
       pch = 19)
```

Al colorear por `Region`, los puntos aparecen bastante mezclados. No se observa una separación clara entre las tres regiones.

## 2.4 PCA coloreado por `Channel`

```{r}
plot(scores_pca[, 1], scores_pca[, 2],
     col = as.numeric(wholesale_log_escalado_df$Channel),
     pch = 19,
     xlab = "PC1",
     ylab = "PC2",
     main = "PCA coloreado por Channel")

legend("bottomright",
       legend = levels(wholesale_log_escalado_df$Channel),
       col = 1:2,
       pch = 19)
```

Al colorear por `Channel`, se observa una separación más clara, aunque con solapamiento. El grupo 2 aparece más desplazado hacia valores positivos de PC1. Esto coincide con la importancia de `Milk`, `Grocery` y `Detergent` en ese eje.

# 3. Clustering jerárquico

## 3.1 Distancias

Calculamos distancia euclidiana y Manhattan para ver si ordenan parecido a los clientes.

```{r}
dist_euc <- dist(wholesale_log_escalado)
dist_man <- dist(wholesale_log_escalado, method = "manhattan")

cor(as.vector(dist_euc),
    as.vector(dist_man),
    method = "spearman")
```

La correlación entre ambas distancias es muy alta. Por eso se continúa con distancia euclidiana, que es habitual para datos escalados y coherente con PCA y k-means.

## 3.2 Comparación de linkage

El linkage define cómo se mide la distancia entre grupos ya formados.

```{r}
hc_single   <- hclust(dist_euc, method = "single")
hc_complete <- hclust(dist_euc, method = "complete")
hc_average  <- hclust(dist_euc, method = "average")
hc_ward     <- hclust(dist_euc, method = "ward.D2")

par(mfrow = c(2, 2))
plot(hc_single, main = "Single", sub = "", xlab = "", labels = FALSE)
plot(hc_complete, main = "Complete", sub = "", xlab = "", labels = FALSE)
plot(hc_average, main = "Average", sub = "", xlab = "", labels = FALSE)
plot(hc_ward, main = "Ward.D2", sub = "", xlab = "", labels = FALSE)
par(mfrow = c(1, 1))
```

`Ward.D2` muestra una estructura más clara, con dos grandes ramas principales y grupos más compactos. Por eso se continúa con el clustering jerárquico usando `Ward.D2`.

## 3.3 Alturas de fusión

```{r}
heights <- sort(hc_ward$height, decreasing = TRUE)

n_max <- 15
plot(1:n_max, heights[1:n_max],
     type = "b",
     pch = 19,
     xlab = "Fusiones ordenadas de mayor a menor altura",
     ylab = "Altura de fusión",
     main = "Scree plot de alturas")
```

El gráfico de alturas sugiere que el corte podría estar en 2, 3 o 4 grupos. Para decidir mejor, se complementa con silueta promedio.

## 3.4 Silueta promedio y elección de k

```{r}
sil_ward <- sapply(2:10, function(k) {
  grupos_temp <- cutree(hc_ward, k = k)
  sil_temp <- silhouette(grupos_temp, dist_euc)
  mean(sil_temp[, 3])
})

plot(2:10, sil_ward,
     type = "b",
     pch = 19,
     xlab = "Número de grupos (k)",
     ylab = "Silueta promedio",
     main = "Silueta promedio — Wholesale")
abline(v = which.max(sil_ward) + 1, lty = 2)
```

La silueta promedio más alta aparece en `k = 2`. Por eso se seleccionan dos grupos.

```{r}
grupos <- cutree(hc_ward, k = 2)
table(grupos)

sil_2 <- silhouette(grupos, dist_euc)
mean(sil_2[, 3])

fviz_silhouette(sil_2) +
  ggtitle("Silueta por observación para k = 2")
```

La partición es razonable pero no perfecta. La mayoría de las observaciones tienen silueta positiva, aunque algunas aparecen con valores negativos.

## 3.5 Comparación con `Channel`

```{r}
tabla <- table(grupos, wholesale$Channel)
tabla
prop.table(tabla, margin = 1)
```

El grupo 1 está compuesto principalmente por observaciones de `Channel 2`, mientras que el grupo 2 está compuesto casi totalmente por observaciones de `Channel 1`.

La partición obtenida por clustering jerárquico se relaciona bastante bien con `Channel`, aunque no de forma perfecta.

# 4. K-means, GMM, DBSCAN y OPTICS

En este punto se comparan cuatro métodos de clustering. La comparación se hace mirando si los grupos encontrados se relacionan con `Channel`.

## 4.1 K-means

```{r}
set.seed(123)
km2 <- kmeans(wholesale_log_escalado,
              centers = 2,
              nstart = 25)

table(km2$cluster)

VE <- km2$betweenss / km2$totss * 100
VE
```

K-means separa los datos en dos grupos. La variabilidad explicada es cercana al 30%, lo que indica que la división captura parte de la estructura, aunque no representa una separación perfecta.

```{r}
tabla_km <- table(kmeans = km2$cluster,
                  Channel = wholesale$Channel)

tabla_km
prop.table(tabla_km, margin = 1)
```

K-means recupera bastante bien la estructura asociada a `Channel`: un grupo queda casi completamente asociado a `Channel 1` y el otro principalmente a `Channel 2`.

## 4.2 GMM con dos grupos

Ajustamos GMM forzado a dos grupos para compararlo directamente con k-means y con `Channel`.

```{r}
gmm2 <- Mclust(wholesale_log_escalado, G = 2)
summary(gmm2)

tabla_gmm2 <- table(GMM = gmm2$classification,
                    Channel = wholesale$Channel)

tabla_gmm2
prop.table(tabla_gmm2, margin = 1)
```

GMM con dos grupos no recupera bien la separación entre `Channel 1` y `Channel 2`. Ambos grupos quedan dominados por `Channel 1`.

## 4.3 DBSCAN

DBSCAN busca clusters como zonas de alta densidad. Para elegir `eps`, se usa el gráfico de distancia al sexto vecino más cercano, porque el dataset tiene seis variables numéricas.

```{r}
kNNdistplot(wholesale_log_escalado, k = 6)
abline(h = 1.5, lty = 2)
```

Se observa un cambio de pendiente alrededor de `eps = 1.5`.

```{r}
db <- dbscan(wholesale_log_escalado,
             eps = 1.5,
             minPts = 6)

table(db$cluster)

tabla_db <- table(DBSCAN = db$cluster,
                  Channel = wholesale$Channel)

tabla_db
prop.table(tabla_db, margin = 1)
```

Con estos parámetros, DBSCAN identifica un único cluster principal y algunas observaciones como ruido. También se probaron otros valores de `eps` entre 1 y 2, pero el comportamiento fue similar.

Por eso DBSCAN no resulta adecuado para representar la estructura principal de estos datos.

## 4.4 OPTICS

OPTICS también trabaja con densidad, pero permite mirar mejor la estructura a través del reachability plot.

```{r}
op <- optics(wholesale_log_escalado,
             minPts = 6)

plot(op)
```

El gráfico no muestra valles grandes y claros. La mayor parte de las observaciones forma una secuencia bastante continua.

```{r}
op_db <- extractDBSCAN(op,
                       eps_cl = 1.5)

tabla_op <- table(OPTICS = op_db$cluster,
                  Channel = wholesale$Channel)

tabla_op
prop.table(tabla_op, margin = 1)
```

OPTICS identifica un único cluster principal y un conjunto de observaciones como ruido. Tampoco recupera claramente la separación entre canales.

## 4.5 Comparación general de métodos

De los cuatro métodos comparados:

-   k-means fue el único que recuperó claramente la estructura asociada a `Channel`.
-   GMM con dos grupos no logró separar los canales.
-   DBSCAN y OPTICS formaron un único cluster principal y algunas observaciones como ruido.

Por eso se selecciona k-means con `k = 2` como el método más adecuado para representar la estructura asociada a `Channel`.

# 5. Clasificación supervisada y semisupervisada

Ahora el objetivo cambia. Ya no buscamos grupos sin etiqueta, sino predecir la clase real `Channel`.

## 5.1 Separación entrenamiento / prueba

```{r}
X <- as.data.frame(wholesale_log_escalado)
y <- wholesale_factor$Channel
n <- nrow(X)

table(y)

set.seed(123)
ind_train <- sample(1:n, size = round(0.7 * n))
ind_test <- setdiff(1:n, ind_train)

X_train <- X[ind_train, ]
X_test  <- X[ind_test, ]

y_train <- y[ind_train]
y_test  <- y[ind_test]

table(y)
table(y_train)
table(y_test)
```

Se divide la base en 70% entrenamiento y 30% prueba. La distribución de `Channel` queda parecida en ambos conjuntos.

## 5.2 LDA

```{r}
datos_train <- data.frame(Channel = y_train, X_train)
datos_test  <- data.frame(Channel = y_test, X_test)

lda_wholesale <- lda(Channel ~ ., data = datos_train)
lda_wholesale
```

LDA calcula una función discriminante lineal porque `Channel` tiene solo dos grupos. Las medias por grupo muestran que el canal 1 tiene valores más altos en `Fresh` y `Frozen`, mientras que el canal 2 tiene valores más altos en `Milk`, `Grocery` y `Detergent`.

```{r}
pred_lda <- predict(lda_wholesale,
                    newdata = datos_test)

tabla_lda <- table(real = y_test,
                   predicho = pred_lda$class)

tabla_lda

accuracy_lda <- sum(diag(tabla_lda)) / sum(tabla_lda)
accuracy_lda

acierto_por_clase_lda <- diag(prop.table(tabla_lda, margin = 1))
acierto_por_clase_lda

balanced_accuracy_lda <- mean(acierto_por_clase_lda)
balanced_accuracy_lda
```

La accuracy global indica la proporción total de aciertos. Pero como las clases no están completamente balanceadas, también se mira el acierto por clase y la precisión balanceada.

## 5.3 EDDA

```{r}
edda_wholesale <- MclustDA(X_train,
                           class = y_train,
                           modelType = "EDDA")

summary(edda_wholesale)

pred_edda <- predict(edda_wholesale,
                     newdata = X_test)

tabla_edda <- table(real = y_test,
                    predicho = pred_edda$classification)

tabla_edda

accuracy_edda <- sum(diag(tabla_edda)) / sum(tabla_edda)
accuracy_edda

acierto_por_clase_edda <- diag(prop.table(tabla_edda, margin = 1))
acierto_por_clase_edda

balanced_accuracy_edda <- mean(acierto_por_clase_edda)
balanced_accuracy_edda
```

EDDA ajusta un modelo supervisado basado en mezclas gaussianas. Para comparar con LDA, se evalúa sobre el conjunto de prueba.

## 5.4 Mixtura gaussiana semisupervisada

En un planteo semisupervisado, una parte de las etiquetas se conoce y otra parte se oculta. El modelo usa las etiquetas conocidas como guía, pero también aprovecha la estructura multivariada de las observaciones sin etiqueta.

```{r}
set.seed(123)

y_semi <- y_train
n_train <- nrow(X_train)
ind_sin_etiqueta <- sample(1:n_train,
                           size = round(n_train / 2))

y_semi[ind_sin_etiqueta] <- NA

table(y_train)
table(y_semi, useNA = "ifany")

semi_wholesale <- MclustSSC(X_train,
                            class = y_semi)

summary(semi_wholesale)
```

Se oculta el 50% de las etiquetas dentro del conjunto de entrenamiento. El 30% de prueba queda fuera del ajuste y se usa para evaluar.

```{r}
pred_semi <- predict(semi_wholesale,
                     newdata = X_test)

tabla_semi <- table(real = y_test,
                    predicho = pred_semi$classification)

tabla_semi

accuracy_semi <- sum(diag(tabla_semi)) / sum(tabla_semi)
accuracy_semi

acierto_por_clase_semi <- diag(prop.table(tabla_semi, margin = 1))
acierto_por_clase_semi

balanced_accuracy_semi <- mean(acierto_por_clase_semi)
balanced_accuracy_semi
```

## 5.5 Comparación de modelos

```{r}
comparacion_clasificacion <- data.frame(
  Modelo = c("LDA", "EDDA", "Semi-S"),
  Accuracy = c(accuracy_lda,
               accuracy_edda,
               accuracy_semi),
  Ch_1 = c(acierto_por_clase_lda[1],
           acierto_por_clase_edda[1],
           acierto_por_clase_semi[1]),
  Ch_2 = c(acierto_por_clase_lda[2],
           acierto_por_clase_edda[2],
           acierto_por_clase_semi[2]),
  B_Accuracy = c(balanced_accuracy_lda,
                 balanced_accuracy_edda,
                 balanced_accuracy_semi)
)

comparacion_clasificacion
```

En la base completa, el modelo semisupervisado obtiene el mejor rendimiento sobre el conjunto de prueba. Por eso se selecciona como clasificador principal en este análisis.

## 5.6 Gráfico del modelo seleccionado

El gráfico se realiza en el plano PCA para visualizar el conjunto de prueba. Los puntos están coloreados por `Channel` real, y los errores se marcan con otro símbolo.

```{r}
scores_pca_df <- as.data.frame(pca_wholesale$x)
scores_test <- scores_pca_df[ind_test, ]

scores_test$Channel_real <- y_test
scores_test$Channel_pred <- pred_semi$classification
scores_test$Clasificacion <- ifelse(scores_test$Channel_real == scores_test$Channel_pred,
                                    "Correcta", "Error")

plot(scores_test$PC1, scores_test$PC2,
     col = as.numeric(scores_test$Channel_real),
     pch = ifelse(scores_test$Clasificacion == "Correcta", 19, 4),
     xlab = "PC1",
     ylab = "PC2",
     main = "Modelo semisupervisado sobre conjunto de prueba")

legend("topright",
       legend = c("Channel 1", "Channel 2", "Error"),
       col = c(1, 2, 1),
       pch = c(19, 19, 4))
```

# 6. Análisis de sensibilidad: base sin outliers

En la entrega original se transformaron los datos, pero no se repitieron los análisis quitando los posibles outliers multivariados. Esta sección agrega esa mejora.

La idea no es afirmar que esos datos sean errores, sino revisar si las conclusiones principales cambian cuando se excluyen las observaciones más alejadas.

## 6.1 Construcción de la base sin outliers

```{r}
wholesale_sin_out <- wholesale[!outliers, ]
wholesale_num_sin_out <- wholesale_num[!outliers, ]
wholesale_factor_sin_out <- wholesale_factor[!outliers, ]

wholesale_log_sin_out <- log1p(wholesale_num_sin_out)
wholesale_log_escalado_sin_out <- scale(wholesale_log_sin_out,
                                        center = TRUE,
                                        scale = TRUE)

nrow(wholesale)
sum(outliers)
nrow(wholesale_sin_out)

table(wholesale_factor$Channel)
table(wholesale_factor_sin_out$Channel)
```

Se quitan 11 observaciones. La distribución de `Channel` casi no cambia: la mayoría de los outliers pertenecían a `Channel 1`.

## 6.2 PCA completo vs sin outliers

```{r}
pca_wholesale_sin_out <- prcomp(wholesale_log_escalado_sin_out,
                                center = FALSE,
                                scale. = FALSE)

var_pca_full <- (pca_wholesale$sdev^2) / sum(pca_wholesale$sdev^2)
var_pca_sin_out <- (pca_wholesale_sin_out$sdev^2) /
  sum(pca_wholesale_sin_out$sdev^2)

comparacion_pca <- data.frame(
  Conjunto = c("Completo", "Sin outliers"),
  PC1 = c(var_pca_full[1], var_pca_sin_out[1]),
  PC2 = c(var_pca_full[2], var_pca_sin_out[2]),
  PC1_PC2 = c(sum(var_pca_full[1:2]),
              sum(var_pca_sin_out[1:2]))
)

comparacion_pca

round(pca_wholesale$rotation, 3)
round(pca_wholesale_sin_out$rotation, 3)
```

Al quitar los outliers, el PCA casi no cambia. Los dos primeros componentes pasan de explicar alrededor del 71.3% a 73.1%. PC1 sigue asociado a `Milk`, `Grocery` y `Detergent`, y PC2 sigue asociado a `Fresh`, `Frozen` y `Delicatessen`.

```{r}
scores_pca_sin_out <- pca_wholesale_sin_out$x

plot(scores_pca_sin_out[, 1], scores_pca_sin_out[, 2],
     col = as.numeric(wholesale_factor_sin_out$Channel),
     pch = 19,
     xlab = "PC1",
     ylab = "PC2",
     main = "PCA sin outliers coloreado por Channel")

legend("bottomright",
       legend = levels(wholesale_factor_sin_out$Channel),
       col = 1:2,
       pch = 19)
```

## 6.3 Clustering jerárquico sin outliers

```{r}
dist_euc_sin_out <- dist(wholesale_log_escalado_sin_out)

hc_ward_sin_out <- hclust(dist_euc_sin_out,
                          method = "ward.D2")

plot(hc_ward_sin_out,
     main = "Ward.D2 sin outliers",
     sub = "",
     xlab = "",
     labels = FALSE)

sil_ward_sin_out <- sapply(2:10, function(k) {
  grupos_temp <- cutree(hc_ward_sin_out, k = k)
  sil_temp <- silhouette(grupos_temp, dist_euc_sin_out)
  mean(sil_temp[, 3])
})

plot(2:10, sil_ward_sin_out,
     type = "b",
     pch = 19,
     xlab = "Número de grupos (k)",
     ylab = "Silueta promedio",
     main = "Silueta promedio sin outliers")
abline(v = which.max(sil_ward_sin_out) + 1, lty = 2)

grupos_sin_out <- cutree(hc_ward_sin_out, k = 2)

tabla_hc_sin_out <- table(Grupo = grupos_sin_out,
                          Channel = wholesale_factor_sin_out$Channel)

tabla_hc_sin_out
prop.table(tabla_hc_sin_out, margin = 1)
```

Al quitar los outliers, el clustering jerárquico mantiene un grupo muy asociado a `Channel 1`, pero el grupo asociado a `Channel 2` queda más mezclado. La estructura sigue relacionada con `Channel`, aunque con menor claridad que en la base completa.

## 6.4 K-means sin outliers

```{r}
set.seed(123)
km2_sin_out <- kmeans(wholesale_log_escalado_sin_out,
                      centers = 2,
                      nstart = 25)

table(km2_sin_out$cluster)

VE_sin_out <- km2_sin_out$betweenss / km2_sin_out$totss * 100
VE_sin_out

tabla_km_sin_out <- table(kmeans = km2_sin_out$cluster,
                          Channel = wholesale_factor_sin_out$Channel)

tabla_km_sin_out
prop.table(tabla_km_sin_out, margin = 1)
```

Al quitar los outliers, k-means sigue recuperando claramente la estructura asociada a `Channel`. La variabilidad explicada aumenta de alrededor del 30.1% a 32.2%, lo que indica una partición algo más compacta.

## 6.5 GMM sin outliers

```{r}
gmm2_sin_out <- Mclust(wholesale_log_escalado_sin_out,
                       G = 2)

summary(gmm2_sin_out)

tabla_gmm2_sin_out <- table(GMM = gmm2_sin_out$classification,
                            Channel = wholesale_factor_sin_out$Channel)

tabla_gmm2_sin_out
prop.table(tabla_gmm2_sin_out, margin = 1)
```

GMM mejora mucho al quitar los outliers. En la base completa, GMM con dos grupos no separaba bien `Channel`. Sin outliers, forma un grupo principalmente asociado a `Channel 2` y otro casi completamente asociado a `Channel 1`.

Esto indica que los outliers afectaban bastante al modelo gaussiano.

## 6.6 DBSCAN y OPTICS sin outliers

```{r}
kNNdistplot(wholesale_log_escalado_sin_out, k = 6)
abline(h = 1.5, lty = 2)

db_sin_out <- dbscan(wholesale_log_escalado_sin_out,
                     eps = 1.5,
                     minPts = 6)

tabla_db_sin_out <- table(DBSCAN = db_sin_out$cluster,
                          Channel = wholesale_factor_sin_out$Channel)

tabla_db_sin_out
prop.table(tabla_db_sin_out, margin = 1)

op_sin_out <- optics(wholesale_log_escalado_sin_out,
                     minPts = 6)

plot(op_sin_out)

op_db_sin_out <- extractDBSCAN(op_sin_out,
                               eps_cl = 1.5)

tabla_op_sin_out <- table(OPTICS = op_db_sin_out$cluster,
                          Channel = wholesale_factor_sin_out$Channel)

tabla_op_sin_out
prop.table(tabla_op_sin_out, margin = 1)
```

DBSCAN y OPTICS casi no cambian sin outliers. Siguen formando un único cluster principal y algunas observaciones como ruido. Entonces, no recuperan la separación entre canales. Esto sugiere que el problema no eran solo los outliers, sino que los datos no presentan clusters densos claramente separados.

## 6.7 Clasificación sin outliers

Repetimos la comparación entre LDA, EDDA y modelo semisupervisado usando la base sin outliers.

```{r}
X_sin_out <- as.data.frame(wholesale_log_escalado_sin_out)
y_sin_out <- wholesale_factor_sin_out$Channel

set.seed(123)
n_sin_out <- nrow(X_sin_out)
ind_train_sin_out <- sample(1:n_sin_out,
                            size = round(0.7 * n_sin_out))
ind_test_sin_out <- setdiff(1:n_sin_out, ind_train_sin_out)

X_train_sin_out <- X_sin_out[ind_train_sin_out, ]
X_test_sin_out <- X_sin_out[ind_test_sin_out, ]

y_train_sin_out <- y_sin_out[ind_train_sin_out]
y_test_sin_out <- y_sin_out[ind_test_sin_out]

table(y_sin_out)
table(y_train_sin_out)
table(y_test_sin_out)
```

### LDA sin outliers

```{r}
datos_train_sin_out <- data.frame(Channel = y_train_sin_out,
                                  X_train_sin_out)
datos_test_sin_out <- data.frame(Channel = y_test_sin_out,
                                 X_test_sin_out)

lda_sin_out <- lda(Channel ~ ., data = datos_train_sin_out)
pred_lda_sin_out <- predict(lda_sin_out,
                            newdata = datos_test_sin_out)

tabla_lda_sin_out <- table(real = y_test_sin_out,
                           predicho = pred_lda_sin_out$class)

tabla_lda_sin_out

accuracy_lda_sin_out <- sum(diag(tabla_lda_sin_out)) /
  sum(tabla_lda_sin_out)

acierto_por_clase_lda_sin_out <- diag(prop.table(tabla_lda_sin_out,
                                                 margin = 1))

balanced_accuracy_lda_sin_out <- mean(acierto_por_clase_lda_sin_out)
```

### EDDA sin outliers

```{r}
edda_sin_out <- MclustDA(X_train_sin_out,
                         class = y_train_sin_out,
                         modelType = "EDDA")

pred_edda_sin_out <- predict(edda_sin_out,
                             newdata = X_test_sin_out)

tabla_edda_sin_out <- table(real = y_test_sin_out,
                            predicho = pred_edda_sin_out$classification)

tabla_edda_sin_out

accuracy_edda_sin_out <- sum(diag(tabla_edda_sin_out)) /
  sum(tabla_edda_sin_out)

acierto_por_clase_edda_sin_out <- diag(prop.table(tabla_edda_sin_out,
                                                  margin = 1))

balanced_accuracy_edda_sin_out <- mean(acierto_por_clase_edda_sin_out)
```

### Semisupervisado sin outliers

```{r}
set.seed(123)
y_semi_sin_out <- y_train_sin_out

n_train_sin_out <- nrow(X_train_sin_out)
ind_sin_etiqueta_sin_out <- sample(1:n_train_sin_out,
                                   size = round(n_train_sin_out / 2))

y_semi_sin_out[ind_sin_etiqueta_sin_out] <- NA

table(y_train_sin_out)
table(y_semi_sin_out, useNA = "ifany")

semi_sin_out <- MclustSSC(X_train_sin_out,
                          class = y_semi_sin_out)

pred_semi_sin_out <- predict(semi_sin_out,
                             newdata = X_test_sin_out)

tabla_semi_sin_out <- table(real = y_test_sin_out,
                            predicho = pred_semi_sin_out$classification)

tabla_semi_sin_out

accuracy_semi_sin_out <- sum(diag(tabla_semi_sin_out)) /
  sum(tabla_semi_sin_out)

acierto_por_clase_semi_sin_out <- diag(prop.table(tabla_semi_sin_out,
                                                  margin = 1))

balanced_accuracy_semi_sin_out <- mean(acierto_por_clase_semi_sin_out)
```

### Comparación final sin outliers

```{r}
comparacion_clasificacion_sin_out <- data.frame(
  Modelo = c("LDA", "EDDA", "Semi-S"),
  Accuracy = c(accuracy_lda_sin_out,
               accuracy_edda_sin_out,
               accuracy_semi_sin_out),
  Ch_1 = c(acierto_por_clase_lda_sin_out[1],
           acierto_por_clase_edda_sin_out[1],
           acierto_por_clase_semi_sin_out[1]),
  Ch_2 = c(acierto_por_clase_lda_sin_out[2],
           acierto_por_clase_edda_sin_out[2],
           acierto_por_clase_semi_sin_out[2]),
  B_Accuracy = c(balanced_accuracy_lda_sin_out,
                 balanced_accuracy_edda_sin_out,
                 balanced_accuracy_semi_sin_out)
)

comparacion_clasificacion_sin_out
```

En la base sin outliers, LDA pasa a ser el mejor modelo. Tiene la mayor accuracy global y la mayor precisión balanceada. EDDA y el modelo semisupervisado también funcionan bien, pero quedan un poco por debajo.

Esto sugiere que, al quitar los casos extremos, la separación entre canales se vuelve más simple y un modelo lineal alcanza para clasificar bastante bien.

# Cierre general

El análisis muestra que `Channel` está bastante relacionado con los patrones de gasto de los clientes. Esta relación aparece desde la exploración inicial, se ve en el PCA y también aparece en algunos métodos de clustering.

En la base completa, k-means fue el método no supervisado que mejor recuperó la estructura asociada a `Channel`. En clasificación, el modelo semisupervisado obtuvo el mejor rendimiento.

Al repetir el análisis sin outliers, las conclusiones principales se mantienen en PCA y k-means. Sin embargo, GMM mejora mucho y LDA pasa a ser el mejor clasificador. Esto muestra que los outliers no destruyen la estructura principal, pero sí pueden afectar la comparación entre modelos.
