---
title: "Clustering jerárquico y k-means V2"
---

# Panorama general

En esta parte empezamos a trabajar con **agrupamientos**.

La pregunta central es:

> ¿Puedo formar grupos de observaciones parecidas y defender que esos grupos tienen sentido?

En unidades anteriores usamos PCA, PCoA o NMDS para ver estructura en los datos. Ahora damos un paso más: intentamos convertir parte de esa estructura en grupos concretos.

Hay dos caminos principales.

**Clustering jerárquico** construye una historia de uniones. Empieza con cada observación separada y las va uniendo según su parecido. El resultado es un dendrograma. Después decidimos dónde cortar ese árbol.

**Clustering no jerárquico** no construye un árbol. Busca directamente una partición. El ejemplo principal es k-means: primero elegimos cuántos grupos queremos y después el algoritmo intenta formarlos.

``` text
Clustering jerárquico:
observaciones separadas → uniones sucesivas → dendrograma → corte

K-means:
elijo k → centroides → asignación de puntos → grupos finales
```

Esto ayuda a no confundir una función de gráfico con el análisis principal.

# Preparación de datos

Vamos a trabajar primero con `USArrests`. Cada fila es un estado de Estados Unidos. Las variables son medidas de criminalidad y urbanización.

```{r}
data(USArrests)

dim(USArrests)
head(USArrests)
summary(USArrests)
```

Las variables no están en la misma escala. Por eso las estandarizamos antes de calcular distancias o aplicar k-means.

```{r}
USArrests_scale <- scale(USArrests)
```

La idea es simple: si una variable tiene diferencias numéricas mucho más grandes, puede dominar la distancia. El escalado evita eso.

# Distancias

El clustering jerárquico parte de una matriz de distancias. Primero tenemos que decidir qué significa “parecido”.

```{r}
dist_euc  <- dist(USArrests_scale, method = "euclidean")
dist_manh <- dist(USArrests_scale, method = "manhattan")
```

La distancia euclidiana es la más habitual para datos numéricos escalados. Manhattan también puede usarse, y suele ser menos sensible a diferencias extremas.

Una forma básica de mirar la matriz de distancias es con un heatmap.

```{r}
heatmap(as.matrix(dist_euc),
        symm = TRUE,
        main = "Distancias euclidianas — USArrests")
```

El orden visual importa mucho. Si las filas quedan en orden alfabético, puede no verse ningún patrón. Cuando el heatmap reordena por similitud, pueden aparecer bloques.

# Clustering jerárquico

El clustering jerárquico empieza con cada observación separada y va uniendo observaciones o grupos.

La secuencia es:

``` text
datos escalados → matriz de distancias → linkage → dendrograma → corte
```

## Linkage

Cuando ya se formaron grupos, necesitamos decidir cómo medir la distancia entre un grupo y otro. Eso es el **linkage**.

``` text
single   = mínima distancia entre grupos
complete = máxima distancia entre grupos
average  = promedio de distancias entre grupos
Ward.D2  = une grupos minimizando el aumento de variabilidad interna
```

```{r}
hc_single   <- hclust(dist_euc, method = "single")
hc_complete <- hclust(dist_euc, method = "complete")
hc_average  <- hclust(dist_euc, method = "average")
hc_ward     <- hclust(dist_euc, method = "ward.D2")
```

Comparamos los dendrogramas.

```{r}
plot(hc_single,   main = "Single linkage",   sub = "", xlab = "", cex = 0.7)
plot(hc_complete, main = "Complete linkage", sub = "", xlab = "", cex = 0.7)
plot(hc_average,  main = "Average linkage",  sub = "", xlab = "", cex = 0.7)
plot(hc_ward,     main = "Ward.D2",          sub = "", xlab = "", cex = 0.7)

```

El dendrograma no es una verdad única. Cambia si cambiamos la distancia o el linkage. Ward suele generar grupos compactos y de tamaño más parejo, por eso muchas veces es una buena opción inicial.

## Corte del dendrograma

El dendrograma muestra toda la historia de uniones. Para obtener grupos concretos hay que cortarlo.

```{r}
grupos_ward4 <- cutree(hc_ward, k = 4)

table(grupos_ward4)
head(grupos_ward4)
```

`cutree()` convierte el árbol en una partición. En este caso pedimos 4 grupos.

# Silueta por observación

Antes de usar la silueta para elegir `k`, conviene entender qué mide en una observación.

Para cada observación, la silueta compara dos ideas:

``` text
a = qué tan lejos está de los puntos de su propio grupo
b = qué tan lejos está del grupo vecino más cercano
```

La lectura es:

``` text
cerca de 1  = bien asignada
cerca de 0  = está en una frontera
negativa    = podría encajar mejor en otro grupo
```

Primero miramos la silueta para una partición concreta. En este caso usamos el corte con `k = 4`.

```{r}
library(cluster)

sil_4 <- silhouette(grupos_ward4, dist_euc)
plot(sil_4, main = "Silueta por observación — Ward k = 4")
```

Este gráfico no elige `k`. Sirve para revisar, dentro de una solución ya elegida, qué observaciones quedaron bien asignadas y cuáles son dudosas.

# Elección de la cantidad de grupos

Después de entender la silueta individual, podemos usar promedios para comparar distintas cantidades de grupos.

No hay una única regla. Usamos varios apoyos.

## Alturas de fusión

Cada unión del dendrograma ocurre a una altura. Una altura grande indica que se están juntando grupos más distintos.

```{r}
heights <- sort(hc_ward$height, decreasing = TRUE)

n_max <- 15
plot(1:n_max, heights[1:n_max],
     type = "b",
     pch = 19,
     xlab = "Fusiones ordenadas de mayor a menor altura",
     ylab = "Altura de fusión",
     main = "Scree plot de alturas — Ward")
```

Buscamos saltos grandes. El corte suele ubicarse antes de empezar a unir grupos demasiado distintos.

## Silueta promedio para comparar k

Ahora repetimos el cálculo para varios valores de `k` y guardamos un solo resumen: el promedio de las siluetas individuales.

```{r}
sil_ward <- sapply(2:10, function(k) {
  grupos <- cutree(hc_ward, k = k)
  sil <- silhouette(grupos, dist_euc)
  mean(sil[, 3])
})

plot(2:10, sil_ward,
     type = "b",
     pch = 19,
     xlab = "Número de grupos (k)",
     ylab = "Silueta promedio",
     main = "Silueta promedio — Ward")

abline(v = which.max(sil_ward) + 1, lty = 2)
```

La silueta promedio ayuda a comparar particiones. Los criterios pueden no coincidir; eso no es un error. Miran cosas distintas.

# Visualizaciones opcionales

Estas funciones son útiles para presentar, pero no reemplazan al cálculo principal.

```{r}
library(factoextra)
library(ggplot2)

fviz_dend(hc_ward,
          k = 4,
          rect = TRUE,
          cex = 0.6,
          main = "Dendrograma Ward — k = 4")
```

```{r}
fviz_silhouette(sil_4)
```

```{r}
fviz_cluster(list(data = USArrests_scale, cluster = grupos_ward4),
             ellipse.type = "convex",
             repel = TRUE,
             ggtheme = theme_minimal(),
             main = "Grupos jerárquicos — Ward k = 4")
```

`fviz_cluster()` proyecta los datos en dos dimensiones para poder verlos. Los grupos ya fueron calculados antes.

# Comparación de dendrogramas

Podemos comparar dos dendrogramas para ver cuánto cambia la estructura al cambiar el linkage.

```{r}
library(dendextend)

dend_ward <- as.dendrogram(hc_ward)
dend_avg  <- as.dendrogram(hc_average)
```

El tanglegram conecta las mismas observaciones en dos dendrogramas. Muchas líneas cruzadas indican más diferencias.

```{r}
dendextend::tanglegram(dend_ward, dend_avg,
                       main_left  = "Ward",
                       main_right = "Average",
                       margin_inner = 8)
```

También podemos resumir la similitud con una correlación cofenética.

```{r}
cor_cophenetic(dend_ward, dend_avg)
```

Valores cercanos a 1 indican dendrogramas más parecidos.

------------------------------------------------------------------------

# K-means

K-means no construye un árbol. Hay que definir antes cuántos grupos queremos formar.

La idea es:

``` text
1. Se colocan k centroides iniciales.
2. Cada observación se asigna al centroide más cercano.
3. Se recalcula cada centroide como promedio de su grupo.
4. El proceso se repite hasta que las asignaciones se estabilizan.
```

El objetivo es formar grupos compactos alrededor de centroides.

## Ejemplo con datos simulados

```{r}
library(MASS)

set.seed(42)

grupo_sim <- c(rep("A", 40), rep("B", 40), rep("C", 40))

X_sim <- rbind(
  mvrnorm(40, mu = c(0, 0),   Sigma = diag(0.5, 2)),
  mvrnorm(40, mu = c(5, 0),   Sigma = diag(0.5, 2)),
  mvrnorm(40, mu = c(2.5, 4), Sigma = diag(0.5, 2))
)

colnames(X_sim) <- c("V1", "V2")

plot(X_sim)
```

```{r}
km3 <- kmeans(X_sim,
              centers = 3,
              nstart = 25,
              iter.max = 100)

km3$centers
km3$size
```

Los centroides son los centros promedio finales de cada grupo.

## Sumas de cuadrados

```{r}
km3$withinss
km3$tot.withinss
km3$betweenss
km3$totss
```

Lectura:

``` text
withinss      = dispersión interna de cada grupo
tot.withinss  = dispersión interna total
betweenss     = variabilidad entre grupos
totss         = variabilidad total
```

La relación es:

```{r}
km3$totss
km3$tot.withinss + km3$betweenss
```

Si la partición es buena, esperamos grupos compactos y separados:

``` text
tot.withinss bajo
betweenss alto
```

El porcentaje de variabilidad explicada por la separación entre grupos es:

```{r}
VE <- km3$betweenss / km3$totss * 100
VE
```

```{r}
plot(X_sim,
     col = km3$cluster,
     pch = 19,
     main = "K-means k = 3 — datos simulados")
points(km3$centers, pch = 8, cex = 2, lwd = 2)
```

# K-means en `USArrests`

## Efecto del escalado

Comparamos k-means con datos originales y escalados.

```{r}
set.seed(42)

km_sin_escalar <- kmeans(USArrests,
                         centers = 3,
                         nstart = 25)

km_escalado <- kmeans(USArrests_scale,
                      centers = 3,
                      nstart = 25)
```

```{r}
fviz_cluster(km_sin_escalar,
             data = USArrests,
             geom = "point",
             ggtheme = theme_minimal(),
             main = "K-means sin escalar")
```

```{r}
fviz_cluster(km_escalado,
             data = USArrests_scale,
             geom = "point",
             ggtheme = theme_minimal(),
             main = "K-means con datos escalados")
```

Sin escalar, una variable con mayor magnitud puede dominar la distancia. Con datos escalados, todas las variables aportan en escala comparable.

## Elección de `k`

En k-means debemos elegir `k` antes. Usamos varios apoyos.

### Método del codo

```{r}
fviz_nbclust(USArrests_scale,
             kmeans,
             method = "wss",
             k.max = 10,
             nstart = 25)
```

La WCSS baja siempre cuando aumenta `k`. Buscamos el punto donde la mejora empieza a ser pequeña.

### Silueta

```{r}
fviz_nbclust(USArrests_scale,
             kmeans,
             method = "silhouette",
             k.max = 10,
             nstart = 25)
```

La silueta mira qué tan bien asignadas quedan las observaciones.

### Gap statistic

```{r}
set.seed(42)

gap_stat <- clusGap(USArrests_scale,
                    FUN = kmeans,
                    nstart = 25,
                    K.max = 10,
                    B = 50)

fviz_gap_stat(gap_stat)
```

Gap compara la estructura observada contra datos sin estructura.

# K-means final con `k = 4`

Después de comparar criterios, usamos `k = 4`.

```{r}
set.seed(42)

km_final <- kmeans(USArrests_scale,
                   centers = 4,
                   nstart = 25)

km_final$size
km_final$centers
```

Los centroides están estandarizados:

``` text
0  = promedio general
+  = por encima del promedio
-  = por debajo del promedio
```

Con estos centroides podemos describir perfiles:

``` text
Grupo 1: bajo en todas las variables.
Grupo 2: urbanización alta, criminalidad baja o moderada.
Grupo 3: homicidios altos, urbanización baja.
Grupo 4: urbanización y criminalidad altas.
```

## Gráfico de centroides

```{r}
centroid_df <- as.data.frame(km_final$centers)
centroid_df$Grupo <- paste0("G", 1:4)

centroid_df
```

```{r}
centroid_long <- reshape(
  centroid_df,
  varying = names(centroid_df)[names(centroid_df) != "Grupo"],
  v.names = "Valor",
  timevar = "Variable",
  times = names(centroid_df)[names(centroid_df) != "Grupo"],
  direction = "long"
)

centroid_long$Variable <- factor(centroid_long$Variable,
                                 levels = names(centroid_df)[names(centroid_df) != "Grupo"])

ggplot(centroid_long, aes(x = Variable, y = Valor, fill = Grupo)) +
  geom_col(position = "dodge") +
  geom_hline(yintercept = 0, linetype = "dashed") +
  theme_minimal() +
  labs(title = "Centroides estandarizados — k-means k = 4",
       y = "Valor estandarizado")
```

La línea horizontal en cero representa el promedio general.

```{r}
fviz_cluster(km_final,
             data = USArrests_scale,
             ellipse.type = "convex",
             repel = TRUE,
             ggtheme = theme_minimal(),
             main = "K-means k = 4 — USArrests")
```

# Validación y estabilidad

Un clustering puede verse bien, pero eso no alcanza. Queremos saber si los grupos son estables.

La pregunta es:

> Si modificamos un poco los datos, ¿los mismos grupos reaparecen?

Usamos `clusterboot()`.

## Bootstrap

```{r}
library(fpc)

set.seed(42)

boot_km <- clusterboot(USArrests_scale,
                       B = 100,
                       clustermethod = kmeansCBI,
                       k = 4,
                       nstart = 10,
                       iter.max = 50,
                       bootmethod = "boot")

print(boot_km)
```

Con bootstrap se remuestrean filas con reposición. En este caso, estados. Algunos se repiten y otros quedan afuera. Luego se vuelve a correr k-means y se compara si los grupos originales reaparecen.

La comparación se hace con Jaccard:

``` text
Jaccard >= 0.75        = grupo muy estable
0.60 <= Jaccard < 0.75 = estabilidad moderada
Jaccard < 0.60         = grupo inestable
```

## Submuestreo

```{r}
set.seed(42)

sub_km <- clusterboot(USArrests_scale,
                      B = 100,
                      clustermethod = kmeansCBI,
                      k = 4,
                      nstart = 10,
                      iter.max = 50,
                      bootmethod = "subset",
                      subtuning = nrow(USArrests_scale) / 2)

round(sub_km$subsetmean, 3)
round(boot_km$bootmean, 3)
```

El submuestreo toma una parte de las filas sin reposición. Es más exigente porque usa menos datos.

## Ruido y jitter

```{r}
set.seed(42)

noise_km <- clusterboot(USArrests_scale,
                        B = 100,
                        clustermethod = kmeansCBI,
                        k = 4,
                        nstart = 10,
                        iter.max = 50,
                        bootmethod = "noise")

print(noise_km)
```

Noise reemplaza parte de los puntos por ruido.

```{r}
set.seed(42)

jitt_km <- clusterboot(USArrests_scale,
                       B = 100,
                       clustermethod = kmeansCBI,
                       k = 4,
                       nstart = 10,
                       iter.max = 50,
                       bootmethod = "jitter")

print(jitt_km)
```

Jitter mueve levemente los puntos originales.

## Comparación general

```{r}
estabilidad <- c(
  boot   = mean(boot_km$bootmean),
  subset = mean(sub_km$subsetmean),
  noise  = mean(noise_km$noisemean),
  jitter = mean(jitt_km$jittermean)
)

round(estabilidad, 3)
```

Valores altos indican que la solución es estable frente a distintos tipos de perturbación.

# Comparar k-means con jerárquico

Podemos comparar dos particiones con ARI.

```{r}
library(mclust)

set.seed(42)

km4 <- kmeans(USArrests_scale,
              centers = 4,
              nstart = 25)

hier4 <- cutree(hc_ward, k = 4)

adjustedRandIndex(km4$cluster, hier4)
```

ARI responde:

> ¿Las mismas observaciones quedaron agrupadas juntas en ambos métodos?

``` text
ARI = 1  = coincidencia perfecta
ARI = 0  = no mejor que azar
ARI < 0  = peor que azar
```

# Variantes

Hasta ahora vimos jerárquico y k-means. Ahora miramos variantes para entender otras posibilidades.

Usamos `iris`, porque conocemos sus tres especies reales.

```{r}
data(iris)
iris_scale <- scale(iris[, 1:4])
```

## PAM

PAM es parecido a k-means, pero usa medoides.

``` text
k-means = centroides, puntos promedio
PAM     = medoides, observaciones reales
```

```{r}
pam_iris <- pam(iris_scale,
                k = 3,
                metric = "euclidean")

pam_iris$medoids
pam_iris$id.med
pam_iris$silinfo$avg.width
```

```{r}
plot(pam_iris)
```

```{r}
adjustedRandIndex(pam_iris$clustering, iris$Species)
```

PAM suele ser más robusto que k-means frente a outliers, porque usa observaciones reales como representantes.

## AGNES

AGNES es clustering jerárquico aglomerativo.

``` text
empieza separado → va uniendo
```

```{r}
agnes_iris <- agnes(iris_scale, method = "ward")
agnes_iris$ac
```

El coeficiente aglomerativo resume qué tan marcada es la estructura jerárquica.

```{r}
metodos <- c("average", "single", "complete", "ward")

ac_vals <- sapply(metodos, function(m) {
  agnes(iris_scale, method = m)$ac
})

ac_vals
```

```{r}
pltree(agnes_iris,
       cex = 0.5,
       main = "AGNES Ward")

rect.hclust(agnes_iris, k = 3)
```

## CLARA

CLARA es una versión escalable de PAM. Usa muestras del dataset y conserva la mejor solución.

```{r}
clara_iris <- clara(iris_scale,
                    k = 3,
                    samples = 50,
                    metric = "euclidean")

clara_iris$silinfo$avg.width
```

```{r}
fviz_cluster(clara_iris,
             geom = "point",
             ggtheme = theme_minimal(),
             main = "CLARA — Iris")
```

## DIANA

DIANA es clustering jerárquico divisivo.

``` text
empieza todo junto → va separando
```

```{r}
diana_iris <- diana(iris_scale)
diana_iris$dc
```

```{r}
pltree(diana_iris,
       cex = 0.5,
       main = "DIANA — Iris")

rect.hclust(diana_iris, k = 3)
```

```{r}
par(mfrow = c(1, 2))
pltree(agnes_iris, cex = 0.5, main = "AGNES")
pltree(diana_iris, cex = 0.5, main = "DIANA")
par(mfrow = c(1, 1))
```

## FANNY

FANNY es clustering difuso. No asigna cada observación a un único grupo de forma rígida. Estima grados de pertenencia.

```{r}
fanny_iris <- fanny(iris_scale,
                    k = 3,
                    metric = "euclidean")

head(fanny_iris$membership)
fanny_iris$coeff
fanny_iris$silinfo$avg.width
```

Cada fila de `membership` suma 1. Si una observación tiene pertenencias repartidas, es una observación ambigua o de frontera.

```{r}
cluster_hard <- fanny_iris$clustering
adjustedRandIndex(cluster_hard, iris$Species)
```

```{r}
prob_max <- apply(fanny_iris$membership, 1, max)

pca_iris <- prcomp(iris_scale)

df_fanny <- data.frame(
  PC1 = pca_iris$x[, 1],
  PC2 = pca_iris$x[, 2],
  Grupo = as.factor(cluster_hard),
  Certeza = prob_max
)

ggplot(df_fanny, aes(PC1, PC2, color = Grupo, size = Certeza, alpha = Certeza)) +
  geom_point() +
  scale_size_continuous(range = c(1, 4)) +
  theme_minimal() +
  labs(title = "FANNY — Iris",
       subtitle = "Tamaño y transparencia = certeza de asignación")
```

# Limitaciones de k-means

K-means funciona bien cuando los grupos son compactos, separados y de tamaño parecido.

Puede fallar con:

``` text
formas no esféricas
grupos de tamaños muy diferentes
outliers
densidades distintas
```

## Formas no esféricas

```{r}
set.seed(42)

theta <- seq(0, 2 * pi, length.out = 150)

anillo_int <- cbind(
  cos(theta) * 1 + rnorm(150, 0, 0.1),
  sin(theta) * 1 + rnorm(150, 0, 0.1)
)

anillo_ext <- cbind(
  cos(theta) * 2.5 + rnorm(150, 0, 0.1),
  sin(theta) * 2.5 + rnorm(150, 0, 0.1)
)

X_anillos <- rbind(anillo_int, anillo_ext)
real_anillos <- c(rep(1, 150), rep(2, 150))

km_anillos <- kmeans(X_anillos, centers = 2, nstart = 25)
```

```{r}
par(mfrow = c(1, 2))
plot(X_anillos, col = real_anillos, pch = 19, cex = 0.7,
     main = "Grupos reales")
plot(X_anillos, col = km_anillos$cluster, pch = 19, cex = 0.7,
     main = "K-means")
par(mfrow = c(1, 1))
```

Los grupos reales son dos anillos. K-means no recupera esa forma porque busca grupos compactos alrededor de centroides.

## Tamaños muy diferentes

```{r}
set.seed(42)

desbal <- rbind(
  mvrnorm(2000, mu = c(0, 0),  Sigma = diag(0.3, 2)),
  mvrnorm(20,   mu = c(5, 5),  Sigma = diag(0.3, 2)),
  mvrnorm(20,   mu = c(-5, 5), Sigma = diag(0.3, 2))
)

real_desbal <- c(rep(1, 2000), rep(2, 20), rep(3, 20))
km_desbal <- kmeans(desbal, centers = 3, nstart = 25)
```

```{r}
adjustedRandIndex(km_desbal$cluster, real_desbal)

plot(desbal, col = real_desbal, pch = 19, cex = 0.5,
     main = "Grupos reales")
plot(desbal, col = km_desbal$cluster, pch = 19, cex = 0.5,
     main = "K-means")


```

El algoritmo puede dividir el grupo grande o absorber mal los grupos chicos.

## Outliers

```{r}
set.seed(42)

data_con_out <- mvrnorm(50, mu = c(0, 0), Sigma = diag(1, 2))
data_con_out <- rbind(
  data_con_out,
  matrix(c(10, 10, -10, 10, 10, -10), ncol = 2, byrow = TRUE)
)

km_out  <- kmeans(data_con_out, centers = 2, nstart = 25)
pam_out <- pam(data_con_out, k = 2)
```

```{r}
par(mfrow = c(1, 2))

plot(data_con_out, col = km_out$cluster, pch = 19,
     main = "K-means")
points(km_out$centers, pch = 8, cex = 2, lwd = 2)

plot(data_con_out, col = pam_out$clustering, pch = 19,
     main = "PAM")
points(data_con_out[pam_out$id.med, ], pch = 8, cex = 2, lwd = 2)

par(mfrow = c(1, 1))
```

PAM suele ser más robusto porque usa medoides, es decir, observaciones reales, no promedios arrastrados por valores extremos.

# Cierre

K-means no está mal. Es simple, rápido y útil cuando los grupos son compactos, separados y de tamaño parecido.

Pero si los grupos tienen formas complejas, densidades distintas, tamaños muy desbalanceados u outliers, conviene probar otros métodos.

Ese es el puente hacia el próximo bloque:

``` text
GMM     = grupos como nubes gaussianas
DBSCAN  = grupos como zonas densas conectadas
OPTICS  = estructura de densidad a distintas escalas
```

# Ejercicios sugeridos

## Ejercicio 1 — `wine`

1.  Escalar variables numéricas.
2.  Calcular distancias y comparar linkages.
3.  Elegir `k` y cortar dendrograma.
4.  Calcular silueta.
5.  Comparar grupos con regiones de origen.

## Ejercicio 2 — `crabs`

1.  Justificar escalado.
2.  Comparar k-means con `nstart = 1` y `nstart = 25`.
3.  Elegir `k` con codo y silueta.
4.  Interpretar centroides.
5.  Comparar con especie y sexo usando ARI.

## Ejercicio 3 — estabilidad en `crabs`

1.  Aplicar `clusterboot()` con bootstrap.
2.  Aplicar reemplazo por ruido.
3.  Aplicar jitter.
4.  Comparar estabilidad de los métodos.
